ACORDAO-COMPLETO-2528080

ACÓRDÃO 2221/2022 ATA 14/2022 - SEGUNDA CÂMARA

VISTOS, relatados e discutidos estes autos de tomada de contas especial instaurada pelo Fundo Nacional de Saúde (FNS) em desfavor de Nilson Roberto Areal de Almeida e Nelson Rodrigues Sales, respectivamente, como prefeito de Sena Madureira - AC (gestão: de 30/3/2011 a 31/12/2012) e secretário municipal de Saúde (gestão: de 8/4/2011 a 31/12/2012) , diante da não comprovação da boa e regular aplicação dos recursos federais disponibilizados pelo Sistema Único de Saúde (SUS) por meio da modalidade fundo a fundo sob o valor original de R$ 1.016.558,53 durante os exercícios de 2009 a 2012;
ACORDAM os Ministros do Tribunal de Contas da União, reunidos na Sessão da 2ª Câmara, ante as razões expostas pelo Relator, em:
9.1. declarar a revelia de Nilson Roberto Areal de Almeida e Nelson Rodrigues Sales, nos termos do art. 12, § 3º, da Lei n.º 8.443, de 1992;
9.2. promover a exclusão de Nelson Rodrigues Sales na presente relação processual diante dos elementos de convicção até aqui obtidos pelo TCU;
9.3. rejeitar parcialmente as correspondentes alegações de defesa oferecidas por Cecília Teixeira de Sousa;
9.4. julgar irregulares as contas de Nilson Roberto Areal de Almeida, além de Cecília Teixeira de Sousa, nos termos dos arts. 16, III, alíneas "b" e "c", e 19, caput, da Lei n.º 8.443, de 1992, para condená-los ao pagamento do correspondente débito, com a atualização monetária e os juros de mora calculados desde as datas informadas até o efetivo recolhimento, fixando-lhes o prazo de 15 (quinze) dias, contados da notificação, para que comprovem perante o Tribunal, nos termos do art. 214, III, "a", do RITCU, o recolhimento da referida dívida em favor do Fundo Nacional de Saúde, na forma da legislação em vigor, sob as seguintes condições:
9.4.1. débito em desfavor, individualmente, de Nilson Roberto Areal de Almeida pelos seguintes valores:
	Data da Ocorrência
	Valor Histórico (em R$) 
	Data da Ocorrência
	Valor Histórico (em R$) 
	Data da Ocorrência
	Valor Histórico (em R$) 

	25/4/2011
	          1.800,00   
	23/12/2011
	          2.749,90   
	13/7/2011
	          1.196,30   

	26/4/2011
	          2.455,00   
	26/12/2011
	             270,20   
	18/7/2011
	          1.450,00   

	26/4/2011
	          1.000,00   
	26/12/2011
	          5.472,00   
	18/7/2011
	          4.340,00   

	26/4/2011
	         1.090,00   
	26/12/2011
	          7.905,00   
	18/7/2011
	          1.200,00   

	28/4/2011
	          1.046,50   
	26/12/2011
	          6.213,70   
	18/7/2011
	          1.200,00   

	28/4/2011
	     1.090,00   
	23/5/2011
	          3.580,00   
	18/7/2011
	          2.400,00   

	28/4/2011
	             510,00   
	26/12/2011
	             882,60   
	18/7/2011
	          1.200,00   

	29/4/2011
	          1.343,50   
	27/12/2011
	        10.550,00   
	22/7/2011
	          1.833,00   

	19/10/2011
	         1.272,00   
	28/12/2011
	          1.028,42   
	22/7/2011
	            500,00   

	20/10/2011
	          3.420,00   
	28/12/2011
	         2.362,00   
	22/7/2011
	          1.248,70   

	20/10/2011
	             396,85   
	29/12/2011
	         1.512,00   
	28/7/2011
	          7.159,75   

	21/10/2011
	          1.086,00   
	4/1/2012
	         1.237,65   
	28/7/2011
	          1.000,00   

	25/10/2011
	            830,00   
	24/2/2012
	          1.000,00   
	5/8/2011
	          3.274,00   

	25/10/2011
	          1.090,00   
	27/2/2012
	         7.652,29   
	8/8/2011
	             600,00   

	25/10/2011
	          1.900,00   
	28/2/2012
	          3.201,40   
	8/8/2011
	          1.278,00   

	25/10/2011
	             480,00   
	23/5/2011
	             545,00   
	8/8/2011
	          1.890,00   

	26/10/2011
	          1.570,00   
	29/2/2012
	          5.547,50   
	8/8/2011
	          1.272,00   

	26/10/2011
	             420,00   
	8/3/2012
	          1.953,00   
	15/8/2011
	          2.428,00   

	18/5/2011
	          2.000,00   
	8/3/2012
	          1.000,00   
	16/8/2011
	             205,00   

	27/10/2011
	          7.778,37   
	13/3/2012
	          1.502,00   
	18/8/2011
	             960,00   

	27/10/2011
	          4.770,84   
	13/3/2012
	          1.868,10   
	23/8/2011
	         7.781,00   

	31/10/2011
	          1.930,00   
	5/4/2012
	             897,60   
	25/8/2011
	            961,01   

	31/10/2011
	          1.000,00   
	5/4/2012
	             310,50   
	25/8/2011
	          3.572,00   

	31/10/2011
	            255,00   
	18/4/2012
	          1.440,00   
	26/8/2011
	          2.497,40   

	4/11/2011
	           450,00   
	23/5/2011
	             585,00   
	29/8/2011
	          1.150,00   

	9/11/2011
	          2.542,40   
	3/5/2012
	         1.325,00   
	29/8/2011
	          1.995,50   

	9/11/2011
	             722,90   
	15/5/2012
	          6.450,00   
	29/8/2011
	          1.396,27   

	17/11/2011
	         1.550,00   
	15/5/2012
	        12.900,00   
	29/8/2011
	          1.481,00   

	19/5/2011
	         9.244,76   
	13/8/2012
	       20.859,30   
	1º/9/2011
	          2.150,00   

	17/11/2011
	             800,00   
	13/8/2012
	       40.625,30   
	1º/9/2011
	            220,00   

	22/11/2011
	          1.340,00   
	20/8/2012
	          1.623,00   
	8/9/2011
	          1.272,00   

	22/11/2011
	            529,50   
	19/11/2012
	          6.669,00   
	14/9/2011
	          4.587,00   

	22/11/2011
	          4.315,00   
	23/5/2011
	             650,00   
	16/9/2011
	          3.000,00   

	22/11/2011
	          1.733,07   
	23/5/2011
	          2.366,00   
	19/9/2011
	          4.960,00   

	22/11/2011
	          2.362,00   
	24/5/2011
	          2.800,00   
	23/9/2011
	          7.237,00   

	24/11/2011
	             262,00   
	24/5/2011
	             949,88   
	23/9/2011
	             900,00   

	30/11/2011
	          2.031,50   
	24/5/2011
	             485,00   
	23/9/2011
	             800,00   

	30/11/2011
	             190,00   
	1º/6/2011
	         1.000,00   
	23/9/2011
	          1.400,00   

	30/11/2011
	             774,00   
	1º/6/2011
	             800,00   
	23/9/2011
	             900,00   

	20/5/2011
	          2.585,46   
	1º/6/2011
	             996,00   
	23/9/2011
	         1.000,00   

	1º/12/2011
	          5.200,00   
	1º/6/2011
	             500,00   
	28/9/2011
	         3.382,50   

	1º/12/2011
	       50.480,25   
	1º/6/2011
	          1.709,50   
	29/9/2011
	          1.343,00   

	6/12/2011
	         1.000,00   
	2/6/2011
	         3.157,55   
	29/9/2011
	             800,00   

	6/12/2011
	          1.090,00   
	3/6/2011
	         1.248,70   
	30/9/2011
	          3.600,00   

	7/12/2011
	        12.346,62   
	10/6/2011
	          2.100,00   
	30/9/2011
	          1.000,00   

	16/12/2011
	         7.962,82   
	17/6/2011
	          2.406,00   
	3/10/2011
	          7.280,00   

	16/12/2011
	         7.901,00   
	17/6/2011
	          1.501,50   
	3/10/2011
	          2.009,00   

	20/12/2011
	          1.090,00   
	29/6/2011
	             545,00   
	3/10/2011
	          1.000,00   

	20/12/2011
	          1.000,00   
	30/6/2011
	         1.000,00   
	4/10/2011
	          1.327,00   

	20/12/2011
	          2.400,00   
	30/6/2011
	          1.237,90   
	11/10/2011
	          1.200,00   

	20/12/2011
	          1.200,00   
	4/7/2011
	          3.971,00   
	11/10/2011
	          1.800,00   

	20/12/2011
	          2.200,00   
	4/7/2011
	          3.186,75   
	18/10/2011
	          3.063,00   

	21/12/2011
	         3.918,60   
	5/7/2011
	          2.185,00   
	18/10/2011
	             750,00   

	21/12/2011
	          1.046,42   
	11/7/2011
	             800,00   
	19/10/2011
	          2.720,00   

9.4.2. débito em desfavor, solidariamente, de Nilson Roberto Areal de Almeida, além de Cecília Teixeira de Sousa, pelos seguintes valores:
	Data da Ocorrência
	Valor Histórico (em R$) 

	26/4/2011
	11.668,40

	28/4/2011
	51.227,25

	23/5/2011
	51.227,25

	21/6/2011
	17.037,58

	29/6/2011
	49.317,25

	1º/7/2011
	19.307,60

	26/7/2011
	49.917,25

	31/8/2011
	49.917,25

	 3/10/2011
	51.317,19

	31/10/2011
	54.732,23

	21/12/2011
	50.480,25

	 24/2/2012
	17.000,00

	   5/3/2012
	20.812,00

	   8/3/2012
	17.000,00

	  4/10/2012
	20.312,00

9.5. aplicar a multa prevista no art. 57 da Lei n.º 8.443, de 1992, em desfavor de Nilson Roberto Areal de Almeida sob o valor de R$ 100.000,00 (cem mil reais) e em desfavor de Cecília Teixeira de Sousa sob o valor de R$ 50.000,00 (cinquenta mil reais) , a partir das respectivas gravidades nas suas correspondentes condutas ilícitas, fixando-lhes o prazo de 15 (quinze) dias, contados da notificação, para que comprovem, perante o Tribunal, nos termos do art. 214, III, "a", do RITCU, o recolhimento da referida dívida em favor do Tesouro Nacional, com a devida atualização monetária, na forma da legislação em vigor;
9.6. autorizar, caso requerido, nos termos do art. 26 da Lei n.º 8.443, de 1992, e do art. 217 do RITCU, o parcelamento das dívidas fixadas por este Acórdão em até 36 (trinta e seis) parcelas mensais e sucessivas, com a devida atualização monetária e os correspondentes acréscimos legais, esclarecendo aos responsáveis que a falta de pagamento de qualquer parcela importará no vencimento antecipado do saldo devedor, nos termos do art. 217, § 2º, do RITCU, sem prejuízo das demais medidas legais;
9.7. autorizar, desde logo, a cobrança judicial das dívidas fixadas por este Acórdão, nos termos do art. 28, inciso II, da Lei n.º 8.443, de 1992, diante do não atendimento às notificações; e
9.8. enviar a cópia do presente Acórdão, com o Relatório e a Proposta de Deliberação, à Procuradoria da República no Estado do Acre, nos termos do art. 16, § 3º, da Lei n.º 8.443, de 1992, para o ajuizamento das ações civis e penais cabíveis.

Tomada de Contas Especial instaurada pelo Fundo Nacional de Saúde (FNS) diante da não comprovação da boa e regular aplicação de recursos federais disponibilizados pelo Sistema Único de Saúde (SUS).

Segunda Câmara

Município de Sena Madureira - AC.

3. Responsáveis: Cecília Teixeira de Sousa (CPF XXX.974.002-XX); Nilson Roberto Areal de Almeida (CPF XXX.144.432-XX).

13.1. Ministros presentes: Aroldo Cedraz (na Presidência) e Antonio Anastasia.
13.2. Ministro-Substituto convocado: Marcos Bemquerer Costa.
13.3. Ministro-Substituto presente: André Luís de Carvalho (Relator).

CECILIA TEIXEIRA DE SOUSA

ANDRÉ DE CARVALHO

Trata-se de tomada de contas especial instaurada pelo Fundo Nacional de Saúde (FNS) em desfavor de Nilson Roberto Areal de Almeida e Nelson Rodrigues Sales, respectivamente, como prefeito de Sena Madureira - AC (gestão: de 30/3/2011 a 31/12/2012) e secretário municipal de Saúde (gestão: de 8/4/2011 a 31/12/2012) , diante da não comprovação da boa e regular aplicação dos recursos federais disponibilizados pelo Sistema Único de Saúde (SUS) por meio da modalidade fundo a fundo sob o valor original de R$ 1.016.558,53 durante os exercícios de 2009 a 2012. 
2.	Após a análise final do feito, o Auditor Federal Wagner Dorneles Mariano lançou o seu parecer conclusivo à Peça 84, com anuência dos dirigentes da Secex-TCE (Peças 85 e 86) , nos seguintes termos:
	" (...) 2. O processo originou-se das constatações contidas no Relatório de Auditoria 14.874 (peças 10-11) do Departamento Nacional de Auditoria do SUS (Denasus) , realizada na Secretaria Municipal de Saúde de Sena Madureira/AC, com o objetivo de atender ao Plano Anual de Atividades de Auditoria - 2014, do Departamento Nacional de Auditoria do SUS - DENASUS, bem como ao Ofício n° 219, de 28/2/2014, oriundo do Distrito Sanitário Especial Indígena do Alto Rio Purus/DSEI/ARP/SESAI/MS/AC, que solicitou a verificação da regularidade da aplicação dos recursos do Incentivo de Atenção Básica aos Povos Indígenas (IAB-PI) , repassados pelo Ministério da Saúde, por meio do Fundo Nacional de Saúde à Secretaria Municipal de Saúde/Fundo Municipal de Saúde de Sena Madureira/AC.
	2.1. A auditoria abrangeu os exercícios de 2009 a 2012 e constatou dano ao erário de R$ 1.043.728,53, sendo R$ 1.016.558,53 com proposições de devolução para o FNS e R$ 27.170,00 com proposições de devolução para o FMS de Sena Madureira/AC (peça 10, p. 36) , devido às seguintes irregularidades: 
	a) ausência de documentação comprobatória das despesas realizadas com recursos do Incentivo de Atenção Básica aos Povos Indígenas, no exercício de 2011, 	consoante a Constatação 350269 (peça 11, p. 11-15) ;
	b) ausência de documentação comprobatória das despesas realizadas com recursos do Incentivo de Atenção Básica aos Povos Indígenas, no exercício de 2012, consoante a Constatação 350270 (peça 11, p. 15-16) ;
	c) pagamentos realizados no exercício de 2009 com recursos de Incentivo à Atenção Básica dos Povos Indígenas - IAB-PI, não considerados como ações e procedimentos de assistência básica de saúde destinados às comunidades indígenas, consoante a Constatação 350266 (peça 11, p. 7-11) .
	2.2. No que diz respeito às proposições de devolução direcionadas ao Fundo Nacional de Saúde, concernentes às constatações 350269 e 350270, o detalhamento do débito realizado pelo Denasus consta da peça 11, p. 35-40; peça 10, p. 1-36. 
	2.3. No que diz respeito às proposições de devolução direcionadas ao Fundo Municipal de Saúde de Sena Madureira/AC, concernentes à constatação 350266, o detalhamento do débito realizado pelo Denasus consta da peça 11, p. 31-34.	
	2.4. O Relatório Completo do Tomador de Contas 38/2017 (peça 14) , acompanhando entendimento do Denasus, caracterizou a responsabilidade do Sr. Nilson Roberto Areal de Almeida, na condição de prefeito municipal de Sena Madureira/AC (gestão: 30/3/2011 a 31/12/2012) , e do Sr. Nelson Rodrigues Sales, na condição de Secretário Municipal de Saúde de Sena Madureira/AC (gestão: 8/4/2011 a 31/12/2012) .
	2.5. O Relatório de Auditoria 657/2019 do Controle Interno (peça 15) retrata as questões relatadas no Relatório de Tomada de Contas Especial. 
	2.6. Diante disso, a Secretaria de Controle Interno certificou a irregularidade das contas (peça 16) , acompanhado do parecer do dirigente do órgão de controle interno (peça 17) , tendo o Ministro de Estado da Saúde, Sr. Ricardo Barros, registrado o conhecimento das conclusões daquele órgão de controle interno (peça 18) . A responsabilização foi devidamente inscrita no Siafi (peça 9) .
	Esgotamento da via administrativa do Ministério da Saúde para ressarcimento do dano
	2.7. Preliminarmente, oportuno consignar que, nos termos do art. 23, § 1º, do Decreto 7.827/2012, que regulamenta a Lei Complementar 141/2012, e item 9.3.5.2 do Acórdão 1072/2017-TCU-Plenário (Relator Min. Bruno Dantas) , foram esgotadas, na via administrativa de controle interno do Ministério da Saúde, as medidas para ressarcimento do dano, conforme notificações aos responsáveis constantes das peças 1 e 8. 
	Fase externa da TCE
	3. A presente tomada de contas especial foi autuada no TCU em 14/9/2019, dando início à fase externa da TCE.
	3.1. Em 31/7/2020 foi realizada a instrução inicial dos autos no TCU (peça 20) . Naquela oportunidade foi proposta a realização de diligências junto ao Núcleo Estadual do Ministério da Saúde no Acre e a Superintendência da Caixa Econômica Federal no Estado do Acre.
	3.2. Foram solicitadas à Superintendência da Caixa Econômica Federal no Estado do Acre o envio das seguintes informações/documentos, atinentes à ocorrência nº 1:
	'- cópia (frente e verso) de 22 cheques (dentre os 177 débitos referentes à Ocorrência n. 1, foram selecionados os 22 débitos com maior valor, porém representando aproximadamente 67% do valor total dos débitos, relacionados a cheques emitidos contra recursos depositados pelo FNS na conta corrente do FMS de Sena Madureira/AC, junto a Caixa Econômica Federal) ;
	- extratos da conta corrente, evidenciando toda a movimentação ocorrida no período de janeiro de 2011 a dezembro de 2012; 
	- extrato da conta de aplicações financeiras vinculada à conta corrente, evidenciando toda a movimentação ocorrida no período de janeiro de 2011 a dezembro de 2012; 
	- apresentar informação sobre quais eram as pessoas autorizadas a movimentar os recursos depositados pelo Fundo Nacional de Saúde na conta corrente do Fundo Municipal de Saúde de Sena Madureira/AC (CNPJ 12.415.300/0001-10) : conta corrente: 0066240018 da agência 033405) .'
	3.3. Foi solicitado ao Núcleo Estadual do Ministério da Saúde no Acre o envio das seguintes informações/documentos, atinentes à ocorrência nº 2:
	'- obter cópia das evidências relativas à Constatação 350266 do Relatório de Auditoria 14.874 (peça 11, p. 7-11) , em especial de cópia das notas de empenho e das notas fiscais mencionadas;
	- obter informação sobre o firmamento de eventual Termo de Ajuste Sanitário com o município de Sena Madureira/AC, relativo à Constatação 350266 do Relatório de Auditoria Denasus nº 14.874 (em caso afirmativo, informar se houve cumprimento do T.A.S.) .
	Diligências realizadas
	3.4. Em resposta à diligência promovida por esta Secretaria, por meio do Ofício 41611/2020-TCU/Seproc, de 1/9/2020 (peça 23) , recebido em 8/9/2020 (peça 24) , o qual não foi respondido. Foi promovido o reenvio da diligência, mediante o Ofício 62747/2020-TCU/Seproc (peça 51) , o qual foi recebido em 24/11/2020 (peça 52) . A Coordenação de Análise e Monitoramento de Demandas de Órgãos de Controle, do Ministério da Saúde apresentou, intempestivamente, as informações e/ou esclarecimentos, constantes da peça 53.	
	3.5. Em resposta à diligência promovida por esta Secretaria, por meio do Ofício 48327/2020-TCU/Seproc, de 8/9/2020 (peça 25) , recebido em 10/9/2020 (peça 26) , a Caixa Econômica Federal apresentou, tempestivamente, as informações e/ou esclarecimentos, constantes das peças 27-50.
	3.6. Em 31/1/2021 foi realizada a 2ª instrução técnica (peça 58) . Naquela oportunidade foi realizada a análise das respostas (peças 27-50 e 56) à diligência realizada junto à Caixa Econômica Federal (peça 25) , bem assim a análise da resposta (peça 53) à diligência realizada junto ao Núcleo Estadual do Ministério da Saúde no Acre (peça 51) . A análise da resposta realizada pela Caixa Econômica Federal encontra-se no item 3.6 daquela instrução técnica (peça 58, p. 3-4) , abaixo transcrita, porém a tabulação das cópias de cheques remetidos encontra-se no Anexo 2 daquela instrução técnica (peça 58, p. 33-40) : 
	'Análise das Respostas à Diligência
	3.6. A Centralizadora Regional Administrativo e Canais Norte da Caixa Econômica Federal apresentou os seguintes esclarecimentos/documentos, mediante o Oficio nº 1685/2020 CIACV NORTE, de 16/9/2020 (peça 28, p. 1) e mediante o Ofício nº 1748/2020 CIACV NORTE (peça 29) , encaminhando anexos os seguintes documentos:
	- extratos bancários (peças 30-34) ;
	- cópias de cheques (peças 35-50) .
	3.6.1. Nas cópias dos cheques remetidos sobressaem-se as seguintes informações, consoante planilha de conferência (ver Anexo 2 desta instrução técnica) :
	a) principal beneficiária das transferências efetuadas pelo FNS originalmente em favor da conta do Fundo Municipal de Saúde foi a Prefeitura Municipal de Sena Madureira/AC;
	b) as assinaturas que mais aparecem na ordenação dos recursos depositados pelo FNS na conta corrente do FMS são de dois gestores estranhos à função Saúde, situação essa em afronta ao previsto no inciso VII do art. 3º da Lei Municipal nº 305/2010 (peça 50, p. 10) :
	- Cecília Teixeira de Sousa (CPF XXX.974.002-XX) ;
	- Nilson Roberto Areal de Almeida (CPF XXX.144.432-XX) , na condição de prefeito municipal.
	3.6.2. Em relação à Sra. Cecília Teixeira de Sousa, efetuou-se pesquisa na internet, localizando-se a informação que seria diretora financeira da Prefeitura Municipal de Sena Madureira/AC, consoante press release publicado no site do TJAC, datado de 28/3/2018 (peça 56) , todavia não consta o período de gestão.
	3.6.3. Não foi localizado o período de gestão da Sra. Cecília Teixeira de Sousa (CPF XXX.974.002-XX) , porém suas assinaturas constam em cheques no seguinte intervalo: 26/4/2011 a 4/10/2012 (ver Anexo 2) .
	3.6.4. Pelo Ofício nº 1748/2020 CIACV NORTE (peça 29) foi remetido um link para acesso virtual aos documentos solicitados, porém não funcionou quando da realização desta instrução técnica. 
	3.6.5. Dentre os documentos remetidos (peças 27 a 50) , não há informação sobre quais eram as pessoas autorizadas a movimentar os recursos depositados pelo Fundo Nacional de Saúde na conta corrente do Fundo Municipal de Saúde de Sena Madureira/AC (CNPJ 12.415.300/0001-10) : conta corrente: 0066240018 da agência 033405) , no período de janeiro de 2011 a dezembro de 2012.
	3.6.6. No Ofício 252/2021 CIACV, de 21/1/2021 (peça 56) , constam os seguintes esclarecimentos para a não localização das pessoas autorizadas a realizar a movimentação da conta corrente (destaque nosso) :
	Em complemento ao Ofício 1748/2020 CIACVBE, informamos que devido ao tempo decorrido, não foi localizada FAA com a informação das pessoas autorizadas a realizar movimentação, porém todos os cheques solicitados apresentam a assinatura do Prefeito Nilson Areal, titular da época.
	3.6.7. Em relação às cópias de documentos bancários remetidos pela CEF, não se encontram as relativas aos seguintes cheques/ordem de pagamento solicitados na diligência:
	DATA FATO GERADOR
	TIPO DOCUMENTO
	Nº DO DOCUMENTO
	 VALOR (R$) 

	1º/12/2011
	cheque
	900071
	50 480,25

	7/12/2011
	cheque
	900073
	12 346,62

	27/12/2011
	cheque
	173
	10 550,00

	15/5/2012
	ordem de pagamento
	1147
	12 900,00

	13/8/2012
	cheque
	191
	20 859,30

	3.6.8. Dessa feita, considera-se parcialmente atendida a diligência realizada junto à Caixa Econômica Federal.'
	3.7. Ao final da 2ª instrução técnica, foi proposta a realização das seguintes medidas:
a) em relação à Ocorrência 1, citação das seguintes pessoas:
- Sr. Nilson Roberto Areal de Almeida, na condição de prefeito municipal de Sena Madureira/AC (gestão: 30/3/2011 a 31/12/2012) ;
- Sra. Cecília Teixeira de Sousa, na condição de diretora financeira da Prefeitura Municipal de Sena Madureira/AC e na condição de ordenadora de despesas;
b) em relação à Ocorrência 1ª, audiência da seguinte pessoa:
- Sr. Nelson Rodrigues Sales, na condição de Secretário Municipal de Saúde de Sena Madureira/AC (gestão: 8/4/2011 a 31/12/2012, cf. peça 2, p. 4-5) 
c) em relação à Ocorrência 2, foi proposto que se dispensasse o município de Sena Madureira/AC da responsabilidade de recompor o seu próprio fundo de saúde, na mesma linha do que foi decidido na situação tratada pelo Acórdão 1045/2020-TCU-Plenário.
3.8. Em 5/2/2021 o Relator autorizou a realização das citações e da audiência propostas, mediante Despacho (peça 61) .
3.9. Em 12/2/2021 foi juntado aos autos cópia de e-mail oriundo da Caixa Econômica Federal (peça 62) , pelo qual foi complementada a resposta trazida aos autos, em atendimento ao Ofício 48327/2020-TCU/Seproc, de 8/9/2020. Foram localizadas em sistema informatizado da instituição bancária pessoas autorizadas a movimentar os recursos depositados na conta nº  3340.006.00624001-8, no período de janeiro/2011 a dezembro/2012, dentre as quais a Sra. Cecília Teixeira de Sousa:
	- CPF XXX.471.772-XX, data de nascimento: 13/11/1979, data de início: 21/3/2011 a 16/10/2015;
	- CPF XXX.848.362-XX, data de nascimento: 26/5/1974, data de início: 24/12/2012 a 16/10/2015;
	- CPF XXX.974.002-XX, data de nascimento: 10/6/1967, data de início: 20/6/2012 a 16/10/2015;
	- CPF XXX.823.272-XX, data de nascimento: 9/6/1976, data de início: 20/6/2012 a 16/10/2015;
	- CPF XXX.300.472-XX, data de nascimento: 19/1/1975, data de início: 21/3/2011 a 16/10/2015.
	Análise dos pressupostos de procedibilidade da IN/TCU 71/2012
	Verificação de Eventual Prejuízo ao Contraditório e Ampla Defesa
	4. Verifica-se que não há prejuízo ao contraditório e ampla defesa, uma vez que não houve o transcurso de mais de dez anos desde o fato gerador sem que tenha havido a notificação dos responsáveis pela autoridade administrativa federal competente (art. 6º, inciso II, c/c art. 19 da IN/TCU 71/2012, modificada pela IN/TCU 76/2016) , pois os recursos transferidos e as despesas impugnadas referem-se aos exercícios de 2011 e 2012, e os responsáveis foram notificados sobre as irregularidades pela autoridade administrativa competente conforme descrito no Relatório Completo do Tomador de Contas Especial 38/2017 (peça 14) :
a) Nilson Roberto Arel de Almeida: ofício nº 301, de 1º/12/2014 (peça 8, p. 1-2) : comunicou os resultados da auditoria nº 14.874; ofício nº 19, de 10/2/2015 (peça 8, p. 7) : encaminhou cópia do relatório da auditoria nº 14.874, com demonstrativo de débito anexado; e Ofício Sistema n° 7805/MS/SE/FNS, de 12/9/2016 (peça 8, p. 11-12) : encaminhou cobrança relativa às irregularidades na aplicação dos recursos do SUS, conforme Relatório de Auditoria n° 14.874;
b) Nelson Rodrigues Sales: ofício nº 309, de 1º/12/2014 (peça 8, p. 3-4) : comunicou os resultados da auditoria nº 14.874; ofício nº 18, de 10/2/2015 (peça 8, p. 5) : encaminhou cópia do relatório da auditoria nº 14.874, com demonstrativo de débito anexado; e Oficio Sistema n° 7804/MS/SE/FNS, de 12/9/2016 (peça 8, p. 9-10) : encaminhou cobrança relativa às irregularidades na aplicação dos recursos do SUS, conforme Relatório de Auditoria n° 14.874;
c) Prefeitura Municipal de Sena Madureira/AC: Oficio Sistema n°. 007806/MS/SE/FNS, de 12/9/2016 (peça 8, p. 13-14) : encaminhou comunicação sobre instauração de TCE, além de ter apresentado a possibilidade de recolhimento dos débitos apurados no âmbito do Relatório de Auditoria n° 14.874;
d) Município de Sena Madureira/AC: não foi notificado na fase interna da TCE;
 	e) Cecília Teixeira de Sousa: não foi notificada na fase interna da TCE.
	Valor de Constituição da TCE
	4.1. Verifica-se, também, que o valor atualizado do débito apurado (sem juros) em 1º/1/2017 era de R$ 1.488.492,67, portanto superior ao limite mínimo de R$ 100.000,00, na forma estabelecida conforme os arts. 6º, inciso I, e 19 da IN/TCU 71/2012, modificada pela IN/TCU 76/2016.
	Verificação da existência de outros débitos
	4.2. Em atenção ao comando contido no item 9.4 do Acórdão 1772/2017-TCU-Plenário, de relatoria do Exmo. Ministro-Substituto Augusto Sherman Cavalcanti, e em atendimento ao disposto no art. 6º, § 1º, da Instrução Normativa TCU 71/2012, informa-se os demais processos em tramitação no Tribunal, nos quais foi constatada a existência de outros débitos imputáveis aos responsáveis arrolados nestes autos:
	Responsável
	Processos

	Nelson Rodrigues Sales 
	Processo 013.180/2020-7 (encerrado) 

	Nilson Roberto Areal de Almeida 
	Processo 015.235/2018-1 (aberto) ; Processo 026.725/2016-9 (encerrado) ;

	Cecília Teixeira de Sousa 
	não há.

	Exame técnico
	5. Pela Portaria MS/GM 2012, de 14/9/2012, foi extinto o Incentivo de Atenção Básica aos Povos Indígenas (IAB-PI) .
	5.1. Em consulta ao site do FNS foram colhidas as seguintes informações quanto aos repasses efetuados, no período 2009-2012, a título de Incentivo à Atenção Básica dos Povos Indígenas (IAB-PI) , à Prefeitura Municipal e ao Fundo Municipal de Sena Madureira/AC:
	Quadro 1: Repasses do FNS a título de Incentivo de Atenção Básica aos Povos Indígenas (em R$) 

	Exercício/ Destinatário
	Prefeitura Municipal de Sena Madureira/AC
	Fundo Municipal Saúde de Sena Madureira/AC

	2009
	             891.550,00
	-

	2010
	             648.400,00
	243.150,00

	2011
	-
	1.053.650,00

	2012
	-
	162.100,00

Fonte: FNS (Disponível em: https://consultafns.saude.gov.br. Acesso em: 28 jul. 2020) .
	5.2. Em 2009/2010, os créditos repassados para a Prefeitura Municipal de Sena Madureira/AC foram realizados na seguinte conta corrente: banco 001, ag. 012793, conta corrente 0000580406.
	5.3. Em 2010, os créditos repassados para o FMS de Sena Madureira/AC foram realizados nas seguintes contas correntes: banco 001, ag. 012793, 15492X, no valor de R$ 81.500,00; e banco 104, ag. 033405, conta corrente: 0066240018, no valor de 163.000,00.
	5.4. Em 2011/2012, os créditos foram realizados na seguinte conta corrente: banco 104, ag. 033405, conta corrente: 0066240018.
	Caracterização das irregularidades geradoras do dano ao erário
	6. Extrai-se da situação sintetizada na seção 'histórico' desta instrução que o tomador de contas identificou como ilícito gerador do dano as seguintes irregularidades:
	7. Ocorrência 1: Não comprovação da boa e regular aplicação dos recursos repassados pela União, em face da não apresentação de documentos comprobatórios de despesas realizadas com recursos financeiros repassados (recursos do Incentivo de Atenção Básica dos Povos Indígenas-IAB-PI) , na modalidade fundo a fundo, pelo Ministério da Saúde ao Fundo Municipal de Saúde de Sena Madureira/AC, no período de 2011/2012, evidenciado nas constatações 350269 e 350270 do Relatório de Auditoria do Denasus 14.874.
	Valor histórico: R$ 1.016.558,53;
	Dispositivos violados:  parágrafo único do art. 70 da Constituição Federal/1988; art. 26 da Lei 10.180/2001; arts. 60, 62, 63, 64, bem como o parágrafo único deste último, e 65 da Lei 4.320/1964; art. 66; e § 4° do art. 139 do Decreto 93.872/1986: art. 37, caput, c/c parágrafo único do artigo 70, da Constituição Federal de 1988; art. 93 do Decreto-lei 200/1967; e art. 11 do Decreto 1.651/1995. 
	Responsáveis: Sr. Nilson Roberto Areal de Almeida, na condição de prefeito municipal de Sena Madureira/AC (gestão: 30/3/2011 a 31/12/2012) ; e Sr. Nelson Rodrigues Sales, na condição de Secretário Municipal de Saúde de Sena Madureira/AC (gestão: 8/4/2011 a 31/12/2012) .
	Condutas: Não demonstrar a boa e regular aplicação de recursos do SUS dos valores recebidos do Fundo Nacional de Saúde (recursos do Incentivo de Atenção Básica dos Povos Indígenas-IAB-PI) pelo Fundo Municipal de Saúde de Sena Madureira/AC, em face da não comprovação documental e atendimento das normas que justificassem os pagamentos realizados.
	Evidências: Constatação 350269 do Relatório de Auditoria do Denasus 14.874 (peça 11, p. 11-15) ; Constatação 350270 do Relatório de Auditoria do Denasus 14.874 (peça 11, p. 15-16) ; e extratos bancários da conta corrente: 0066240018, ag. 033405, banco 104 (peças 30-34) .
	7.1. Na Constatação 350269 do Relatório de Auditoria do Denasus 14.874 (peça 11, p. 11-15) foi reportada a ausência de documentação comprobatória das despesas realizadas com recursos do Incentivo de Atenção Básica aos Povos Indígenas, no exercício de 2011.
	7.2. No relatório de auditoria restou apontado que no exercício de 2011, os recursos de Incentivo de Atenção Básica aos Povos Indígenas (IAB-PI) , foram movimentados nas contas bancárias n° 8.260-0, agência 1279-3, banco 001 - BB e n° 000026-0, agência n° 3340-5, 104 - CEF, onde os débitos, em cada conta, corresponderam a R$ 11.980,19 e R$ 1.050.662,92, respectivamente, totalizando o montante de R$ 1.062.643,11 (peça 11, p. 11) .
	7.3. Segundo a equipe de fiscalização, apesar de disponibilizados os extratos bancários das referidas contas, não foram apresentados os devidos processos legais de execução das despesas, relacionadas ao montante acima especificado, tais como: Processos de Pagamentos (Nota de Empenho, de Liquidação, Nota Fiscal e Nota de Pagamento) , Controle de Entrada, Estoque e Dispensação de Medicamentos, Controle de Tráfego e Abastecimento de Veículos e Procedimentos Licitatórios pertinentes às despesas com recursos das ações supracitadas.
	7.4. A equipe de fiscalização apontou como evidências: verificação in loco e extratos bancários/2011 (peça 11, p. 11) .
	7.5. Foram apresentadas justificativas pelos seguintes gestores: Sra. Tatiana Elizabeth Maradey Vieira Hassem (peça 11, p. 11-13) .
	7.6. Foi realizada a análise das justificativas apresentadas pela equipe de auditoria, a qual se manifestou no seguinte sentido (peça 11, p. 13, destaque nosso) :
	'Dos débitos no valor de R$ 1.062.643,11 (...) , foram comprovados o montante de R$ 239.270,22 (...) , conforme análise dos processos de pagamentos disponibilizados, do período de 25/01/2011 a 04/04/2011, restando ser comprovado R$ 823.372,89 (...) .
	Contudo, cabe destacar, ainda, que não foram apresentados os processos administrativos das licitações que antecederam a realização das despesas no exercício de 2011, bem como, das ressalvas expressas nos arts. 24 (Dispensa de Licitação) e 25 (Inexigibilidade) da Lei n° 8.666/1993, apesar de estarem informados em algumas notas de empenhos os números de determinados procedimentos licitatórios.
	Também, foram identificados a inexistência de vínculo formal, legal, dos profissionais que atuaram nas ações de atenção básica aos povos indígenas no exercício de 2011.'
	7.7. A equipe de fiscalização listou como responsáveis pelo débito as seguintes pessoas (peça 11, p. 13) : Sr. Nilson Roberto Areal de Almeida e Sr. Nelson Rodrigues Sales.
	7.8. Na Constatação 350270 do Relatório de Auditoria do Denasus 14.874 (peça 11, p. 15-16) foi reportada a ausência de documentação comprobatória das despesas realizadas com recursos do Incentivo de Atenção Básica aos Povos Indígenas, no exercício de 2012.
	7.9. Foi consignado no relatório de fiscalização que no exercício de 2012, os recursos de Incentivo de Atenção Básica aos Povos Indígenas (IAB-PI) , foram movimentados na conta bancária n° 000026-0, agência n° 3340-5, 104 - CEF. Considerando os extratos bancários e a Relação de Ordens de Pagamento por Empenho e Funcional, os débitos verificados corresponderam ao montante de R$ 193.185,64. Foi ressaltado que o débito ocorrido na conta bancária em 4/1/2012, no valor total de R$ 1.237,65, não apresentava registro na supracitada relação.
	7.10. Restou, ainda, consignado que apesar de disponibilizados os extratos bancários e a Relação de Ordens de Pagamento por Empenho e Funcional da referida conta, não foram apresentados os devidos processos legais de execução das despesas, relacionadas ao montante acima especificado, tais como: Processos de Pagamentos (Nota de Empenho, de Liquidação, Nota Fiscal e Nota de Pagamento) , Controle de Entrada, Estoque e Dispensação de Medicamentos, Controle de Tráfego e Abastecimento de Veículos e Procedimentos Licitatórios pertinentes às despesas com recursos das ações supracitadas.
	7.11. Como fontes das evidências foram apontados: Verificação in loco, Relação de Ordens de Pagamento por Empenho e Funcional/2012 e Extratos Bancário/2012.
	7.12. Por meio de documento, s/n°, datado de 18/12/2014, o Sr. Nelson Rodrigues Sales, ex-Secretário Municipal de Saúde, apresentou justificativas, as quais foram transcritas na íntegra na Constatação 350269.
	7.13. A equipe de fiscalização não acatou as justificativas apresentadas.
	7.14. A equipe de fiscalização listou como responsáveis pelo débito as seguintes pessoas (peça 11, p. 13) : Sr. Nilson Roberto Areal de Almeida e Sr. Nelson Rodrigues Sales.
	7.15. No que diz respeito às proposições de devolução direcionadas ao Fundo Nacional de Saúde, concernentes às constatações 350269 e 350270, o detalhamento do débito realizado pelo Denasus consta da peça 11, p. 31-40; peça 10, p. 1-36, e os extratos bancários constam da peça 5: 
	Nº Constatação
	Nº Devolução
	Data fato gerador
	Tipo documento
	Nº do documento
	 Valor (R$) 

	350269
	506074
	25/04/2011
	Extrato Bancário
	42
	         1 800,00   

	350269
	506080
	26/04/2011
	Extrato Bancário
	44
	       11 668,40   

	350269
	506076
	26/04/2011
	Extrato Bancário
	41
	         2 455,00   

	350269
	506079
	26/04/2011
	Extrato Bancário
	900020
	         1 000,00   

	350269
	506077
	26/04/2011
	Extrato Bancário
	900019
	         1 090,00   

	350269
	506085
	28/04/2011
	Extrato Bancário
	47
	         1 046,50   

	350269
	506083
	28/04/2011
	Extrato Bancário
	43
	         1 090,00   

	350269
	506084
	28/04/2011
	Extrato Bancário
	46
	            510,00   

	350269
	506087
	28/04/2011
	Extrato Bancário
	900018
	       51 227,25   

	350269
	506093
	29/04/2011
	Extrato Bancário
	45
	         1 343,50   

	350269
	506096
	18/05/2011
	Extrato Bancário
	49
	         2 000,00   

	350269
	506097
	19/05/2011
	Extrato Bancário
	52
	         9 244,76   

	350269
	506099
	20/05/2011
	Extrato Bancário
	57
	         2 585,46   

	350269
	506107
	23/05/2011
	Extrato Bancário
	51
	       51 227,25   

	350269
	506106
	23/05/2011
	Extrato Bancário
	50
	         3 580,00   

	350269
	506101
	23/05/2011
	Extrato Bancário
	54
	            545,00   

	350269
	506102
	23/05/2011
	Extrato Bancário
	55
	            585,00   

	350269
	506100
	23/05/2011
	Extrato Bancário
	53
	            650,00   

	350269
	506104
	23/05/2011
	Extrato Bancário
	56
	         2 366,00   

	350269
	506111
	24/05/2011
	Extrato Bancário
	59
	         2 800,00   

	350269
	506110
	24/05/2011
	Extrato Bancário
	58
	            949,88   

	350269
	506002
	24/05/2011
	Extrato Bancário
	8514259
	            485,00   

	350269
	506115
	01/06/2011
	Extrato Bancário
	60
	         1 000,00   

	350269
	506116
	01/06/2011
	Extrato Bancário
	61
	            800,00   

	350269
	506120
	01/06/2011
	Extrato Bancário
	65
	            996,00   

	350269
	506118
	01/06/2011
	Extrato Bancário
	63
	            500,00   

	350269
	506119
	01/06/2011
	Extrato Bancário
	64
	         1 709,50   

	350269
	506122
	02/06/2011
	Extrato Bancário
	66
	         3 157,55   

	350269
	506123
	03/06/2011
	Extrato Bancário
	62
	         1 248,70   

	350269
	506125
	10/06/2011
	Extrato Bancário
	70
	         2 100,00   

	350269
	506131
	17/06/2011
	Extrato Bancário
	69
	         2 406,00   

	350269
	506129
	17/06/2011
	Extrato Bancário
	68
	         1 501,50   

	350269
	506132
	21/06/2011
	Extrato Bancário
	71
	       17 037,58   

	350269
	506135
	29/06/2011
	Extrato Bancário
	72
	       49 317,25   

	350269
	506136
	29/06/2011
	Extrato Bancário
	78
	            545,00   

	350269
	506143
	30/06/2011
	Extrato Bancário
	74
	         1 000,00   

	350269
	506142
	30/06/2011
	Extrato Bancário
	73
	         1 237,90   

	350269
	506144
	01/07/2011
	Extrato Bancário
	81
	       19 307,60   

	350269
	506147
	04/07/2011
	Extrato Bancário
	79
	         3 971,00   

	350269
	506149
	04/07/2011
	Extrato Bancário
	80
	         3 186,75   

	350269
	506151
	05/07/2011
	Extrato Bancário
	76
	         2 185,00   

	350269
	506153
	11/07/2011
	Extrato Bancário
	75
	            800,00   

	350269
	506155
	13/07/2011
	Extrato Bancário
	77
	         1 196,30   

	350269
	506157
	18/07/2011
	Extrato Bancário
	82
	         1 450,00   

	350269
	506158
	18/07/2011
	Extrato Bancário
	83
	         4 340,00   

	350269
	506161
	18/07/2011
	Extrato Bancário
	86
	         1 200,00   

	350269
	506164
	18/07/2011
	Extrato Bancário
	88
	         1 200,00   

	350269
	506160
	18/07/2011
	Extrato Bancário
	85
	         2 400,00   

	350269
	506163
	18/07/2011
	Extrato Bancário
	87
	         1 200,00   

	350269
	506168
	22/07/2011
	Extrato Bancário
	90
	         1 833,00   

	350269
	506166
	22/07/2011
	Extrato Bancário
	84
	            500,00   

	350269
	506167
	22/07/2011
	Extrato Bancário
	89
	         1 248,70   

	350269
	506172
	26/07/2011
	Extrato Bancário
	94
	       49 917,25   

	350269
	506173
	28/07/2011
	Extrato Bancário
	92
	         7 159,75   

	350269
	506174
	28/07/2011
	Extrato Bancário
	93
	         1 000,00   

	350269
	506007
	05/08/2011
	Extrato Bancário
	95
	         3 274,00   

	350269
	506021
	08/08/2011
	Extrato Bancário
	100
	            600,00   

	350269
	506017
	08/08/2011
	Extrato Bancário
	96
	         1 278,00   

	350269
	506019
	08/08/2011
	Extrato Bancário
	99
	         1 890,00   

	350269
	506014
	08/08/2011
	Extrato Bancário
	91
	         1 272,00   

	350269
	506027
	15/08/2011
	Extrato Bancário
	101
	         2 428,00   

	350269
	506028
	16/08/2011
	Extrato Bancário
	97
	            205,00   

	350269
	506031
	18/08/2011
	Extrato Bancário
	98
	            960,00   

	350269
	506035
	23/08/2011
	Extrato Bancário
	104
	         7 781,00   

	350269
	506037
	25/08/2011
	Extrato Bancário
	105
	            961,01   

	350269
	506047
	25/08/2011
	Extrato Bancário
	109
	         3 572,00   

	350269
	506044
	26/08/2011
	Extrato Bancário
	103
	         2 497,40   

	350269
	506053
	29/08/2011
	Extrato Bancário
	110
	         1 150,00   

	350269
	506050
	29/08/2011
	Extrato Bancário
	107
	         1 995,50   

	350269
	506055
	29/08/2011
	Extrato Bancário
	108
	         1 396,27   

	350269
	506049
	29/08/2011
	Extrato Bancário
	106
	         1 481,00   

	350269
	506062
	31/08/2011
	Extrato Bancário
	111
	       49 917,25   

	350269
	506066
	01/09/2011
	Extrato Bancário
	113
	         2 150,00   

	350269
	506065
	01/09/2011
	Extrato Bancário
	112
	            220,00   

	350269
	506069
	08/09/2011
	Extrato Bancário
	114
	         1 272,00   

	350269
	506073
	14/09/2011
	Extrato Bancário
	115
	         4 587,00   

	350269
	506075
	16/09/2011
	Extrato Bancário
	116
	         3 000,00   

	350269
	506081
	19/09/2011
	Extrato Bancário
	117
	         4 960,00   

	350269
	506088
	23/09/2011
	Extrato Bancário
	119
	         7 237,00   

	350269
	506095
	23/09/2011
	Extrato Bancário
	123
	            900,00   

	350269
	506086
	23/09/2011
	Extrato Bancário
	118
	            800,00   

	350269
	506089
	23/09/2011
	Extrato Bancário
	120
	         1 400,00   

	350269
	506094
	23/09/2011
	Extrato Bancário
	122
	            900,00   

	350269
	506092
	23/09/2011
	Extrato Bancário
	121
	         1 000,00   

	350269
	506098
	28/09/2011
	Extrato Bancário
	129
	         3 382,50   

	350269
	506105
	29/09/2011
	Extrato Bancário
	128
	         1 343,00   

	350269
	506103
	29/09/2011
	Extrato Bancário
	125
	            800,00   

	350269
	506108
	30/09/2011
	Extrato Bancário
	133
	         3 600,00   

	350269
	506109
	30/09/2011
	Extrato Bancário
	135
	         1 000,00   

	350269
	506117
	03/10/2011
	Extrato Bancário
	134
	         7 280,00   

	350269
	506112
	03/10/2011
	Extrato Bancário
	124
	         2 009,00   

	350269
	506114
	03/10/2011
	Extrato Bancário
	127
	       51 317,19   

	350269
	506113
	03/10/2011
	Extrato Bancário
	126
	         1 000,00   

	350269
	506121
	04/10/2011
	Extrato Bancário
	132
	         1 327,00   

	350269
	506005
	11/10/2011
	Extrato Bancário
	851427
	         1 200,00   

	350269
	506124
	11/10/2011
	Extrato Bancário
	136
	         1 800,00   

	350269
	506126
	18/10/2011
	Extrato Bancário
	130
	         3 063,00   

	350269
	506127
	18/10/2011
	Extrato Bancário
	131
	            750,00   

	350269
	506128
	19/10/2011
	Extrato Bancário
	141
	         2 720,00   

	350269
	506130
	19/10/2011
	Extrato Bancário
	143
	         1 272,00   

	350269
	506133
	20/10/2011
	Extrato Bancário
	138
	         3 420,00   

	350269
	506134
	20/10/2011
	Extrato Bancário
	139
	            396,85   

	350269
	506260
	21/10/2011
	Extrato Bancário
	144
	         1 086,00   

	350269
	506138
	25/10/2011
	Extrato Bancário
	142
	            830,00   

	350269
	506139
	25/10/2011
	Extrato Bancário
	149
	         1 090,00   

	350269
	506141
	25/10/2011
	Extrato Bancário
	151
	         1 900,00   

	350269
	506140
	25/10/2011
	Extrato Bancário
	150
	            480,00   

	350269
	506145
	26/10/2011
	Extrato Bancário
	146
	         1 570,00   

	350269
	506146
	26/10/2011
	Extrato Bancário
	148
	            420,00   

	350269
	506150
	27/10/2011
	Extrato Bancário
	152
	         7 778,37   

	350269
	506148
	27/10/2011
	Extrato Bancário
	147
	         4 770,84   

	350269
	506156
	31/10/2011
	Extrato Bancário
	153
	       54 732,23   

	350269
	506162
	31/10/2011
	Extrato Bancário
	155
	         1 930,00   

	350269
	506159
	31/10/2011
	Extrato Bancário
	154
	         1 000,00   

	350269
	506154
	31/10/2011
	Extrato Bancário
	140
	            255,00   

	350269
	506165
	04/11/2011
	Extrato Bancário
	157
	            450,00   

	350269
	506171
	09/11/2011
	Extrato Bancário
	156
	         2 542,40   

	350269
	506170
	09/11/2011
	Extrato Bancário
	137
	            722,90   

	350269
	506175
	17/11/2011
	Extrato Bancário
	900061
	         1 550,00   

	350269
	506176
	17/11/2011
	Extrato Bancário
	900066
	            800,00   

	350269
	506181
	22/11/2011
	Extrato Bancário
	900067
	         1 340,00   

	350269
	506178
	22/11/2011
	Extrato Bancário
	159
	            529,50   

	350269
	506182
	22/11/2011
	Extrato Bancário
	900062
	         4 315,00   

	350269
	506179
	22/11/2011
	Extrato Bancário
	900063
	         1 733,07   

	350269
	506180
	22/11/2011
	Extrato Bancário
	900065
	         2 362,00   

	350269
	506183
	24/11/2011
	Extrato Bancário
	158
	            262,00   

	350269
	506184
	30/11/2011
	Extrato Bancário
	160
	         2 031,50   

	350269
	506185
	30/11/2011
	Extrato Bancário
	900064
	            190,00   

	350269
	506186
	30/11/2011
	Extrato Bancário
	900068
	            774,00   

	350269
	506188
	01/12/2011
	Extrato Bancário
	900069
	         5 200,00   

	350269
	506189
	01/12/2011
	Extrato Bancário
	900071
	       50 480,25   

	350269
	506191
	06/12/2011
	Extrato Bancário
	900072
	         1 000,00   

	350269
	506190
	06/12/2011
	Extrato Bancário
	900070
	         1 090,00   

	350269
	506192
	07/12/2011
	Extrato Bancário
	900073
	       12 346,62   

	350269
	506195
	16/12/2011
	Extrato Bancário
	900075
	         7 962,82   

	350269
	506193
	16/12/2011
	Extrato Bancário
	900074
	         7 901,00   

	350269
	506197
	20/12/2011
	Extrato Bancário
	162
	         1 090,00   

	350269
	506198
	20/12/2011
	Extrato Bancário
	164
	         1 000,00   

	350269
	506204
	20/12/2011
	Extrato Bancário
	900078
	         2 400,00   

	350269
	506200
	20/12/2011
	Extrato Bancário
	900077
	         1 200,00   

	350269
	506199
	20/12/2011
	Extrato Bancário
	166
	         2 200,00   

	350269
	506203
	21/12/2011
	Extrato Bancário
	900076
	         3 918,60   

	350269
	506201
	21/12/2011
	Extrato Bancário
	165
	         1 046,42   

	350269
	506202
	21/12/2011
	Extrato Bancário
	900079
	       50 480,25   

	350269
	506205
	23/12/2011
	Extrato Bancário
	171
	         2 749,90   

	350269
	506207
	26/12/2011
	Extrato Bancário
	900080
	            270,20   

	350269
	506209
	26/12/2011
	Extrato Bancário
	169
	         5 472,00   

	350269
	506206
	26/12/2011
	Extrato Bancário
	170
	         7 905,00   

	350269
	506210
	26/12/2011
	Extrato Bancário
	172
	         6 213,70   

	350269
	506208
	26/12/2011
	Extrato Bancário
	168
	            882,60   

	350269
	506211
	27/12/2011
	Extrato Bancário
	173
	       10 550,00   

	350269
	506212
	28/12/2011
	Extrato Bancário
	163
	         1 028,42   

	350269
	506213
	28/12/2011
	Extrato Bancário
	167
	         2 362,00   

	350269
	506214
	29/12/2011
	Extrato Bancário
	174
	         1 512,00   

	350270
	506261
	04/01/2012
	Extrato Bancário
	105891
	         1 237,65   

	350270
	506265
	24/02/2012
	Extrato Bancário
	177
	         1 000,00   

	350270
	506264
	24/02/2012
	Extrato Bancário
	176
	       17 000,00   

	350270
	506267
	27/02/2012
	Extrato Bancário
	178
	         7 652,29   

	350270
	506268
	28/02/2012
	Extrato Bancário
	179
	         3 201,40   

	350270
	506269
	29/02/2012
	Extrato Bancário
	180
	         5 547,50   

	350270
	506271
	05/03/2012
	Extrato Bancário
	181
	       20 812,00   

	350270
	506273
	08/03/2012
	Extrato Bancário
	185
	         1 953,00   

	350270
	506272
	08/03/2012
	Extrato Bancário
	183
	       17 000,00   

	350270
	506275
	08/03/2012
	Extrato Bancário
	186
	         1 000,00   

	350270
	506278
	13/03/2012
	Extrato Bancário
	184
	         1 502,00   

	350270
	506277
	13/03/2012
	Extrato Bancário
	182
	         1 868,10   

	350270
	506263
	05/04/2012
	Extrato Bancário
	187
	            897,60   

	350270
	506266
	05/04/2012
	Extrato Bancário
	188
	            310,50   

	350270
	506270
	18/04/2012
	Extrato Bancário
	189
	         1 440,00   

	350270
	506318
	03/05/2012
	Ordem de Pagamento
	1148
	         1 325,00   

	350270
	506280
	15/05/2012
	Ordem de Pagamento
	1146
	         6 450,00   

	350270
	506316
	15/05/2012
	Ordem de Pagamento
	1147
	       12 900,00   

	350270
	506274
	13/08/2012
	Extrato Bancário
	191
	       20 859,30   

	350270
	506276
	13/08/2012
	Extrato Bancário
	192
	       40 625,30   

	350270
	506321
	20/08/2012
	Ordem de Pagamento
	2249
	         1 623,00   

	350270
	506279
	04/10/2012
	Extrato Bancário
	900121
	       20 312,00   

	350270
	506323
	19/11/2012
	Ordem de Pagamento
	3026
	         6 669,00   

	Fundamentação para o encaminhamento da ocorrência 1
	7.16. Ressalte-se que todas as ocorrências referem-se à falta e/ou falha na documentação comprobatória das despesas, como descrito no Relatório de Auditoria 14.874 (peças 10-11) do Departamento Nacional de Auditoria do SUS (Denasus) .
	7.17. Na seara do Direito Financeiro, é cediço que cabe ao responsável demonstrar, por meio da documentação exigida na legislação de regência, a boa e regular aplicação dos recursos públicos federais geridos, em obediência ao disposto nos arts. 70, parágrafo único, da Constituição Federal, 93 do Decreto-Lei nº 200/1967 e 66 e 145 do Decreto nº 93.872/1986.
	7.18. A regularidade do pagamento com recursos públicos somente é assegurada com a observância dos procedimentos prévios de liquidação e empenho da despesa fixados nos arts. 60 a 64 da Lei 4.320/1964 e demais normas regentes.
	Individualização das Condutas
	7.19. Na fase interna da TCE foram incluídos no rol de responsáveis o ex-prefeito e o ex-secretário municipal de saúde, quanto aos débitos relativos aos exercícios de 2011/2012. 
	7.20. Todavia, a consulta ao sítio do FNS na internet demonstrou que em 2011/2012 os recursos do IAB-PI foram repassados integralmente para conta corrente de titularidade do Fundo Municipal de Saúde de Sena Madureira/AC: banco 104, ag. 033405, conta corrente: 0066240018.
	7.21. Por outro lado, há registro no âmbito da Constatação nº 350263 que o FMS foi instituído pela Lei Municipal 305, de 18/5/2010 (peça 11, p. 6) . Ainda na Constatação nº 350263 há transcrição de justificativas prestadas pelo Sr. Francisco Tadeu Pena Brana, ex-secretário municipal de saúde (gestão: 1º/6/2010 a 31/12/2010) , nas quais há a alegação de que os processos relativos ao ciclo da despesa eram de responsabilidade da Secretaria de Administração e Finanças, juntamente com a Gerência de Recursos Humanos da Prefeitura, além da Gerência do Polo Indígena local, a qual era responsável pelas solicitações de contratação de pessoal, pagamento de salários de prestadores de serviços. 
	7.22. Diante desse contexto, foi proposta na instrução técnica inicial (peça 20) a realização de diligência junto à Superintendência da Caixa Econômica Federal no Estado do Acre:
- cópia (frente e verso) de 22 cheques (dentre os 177 débitos referentes à Ocorrência n. 1, foram selecionados os 22 débitos com maior valor, porém representando aproximadamente 67% do valor total dos débitos, relacionados a cheques emitidos contra recursos depositados pelo FNS na conta corrente do FMS de Sena Madureira/AC, junto a Caixa Econômica Federal) ;
- extratos da conta corrente, evidenciando toda a movimentação ocorrida no período de janeiro de 2011 a dezembro de 2012; 
- extrato da conta de aplicações financeiras vinculada à conta corrente, evidenciando toda a movimentação ocorrida no período de janeiro de 2011 a dezembro de 2012; 
- apresentar informação sobre quais eram as pessoas autorizadas a movimentar os recursos depositados pelo Fundo Nacional de Saúde na conta corrente do Fundo Municipal de Saúde de Sena Madureira/AC: conta corrente: 0066240018 da agência 033405) .
	7.23. Em face da diligência realizada (peça 23) , advieram aos autos documentos bancários (peças 27-50) , contendo informações quanto a outras pessoas que participaram diretamente ou se beneficiaram da execução das despesas efetuadas com recursos repassados pelo FNS ao FMS de Sena Madureira/AC: 
- Nilson Roberto Areal de Almeida, na condição de prefeito municipal de Sena Madureira/AC e na condição de ordenador de despesas;
- Cecília Teixeira de Sousa, na condição de ordenadora de despesas; 
- Município de Sena Madureira/AC, na condição de beneficiário das transferências realizadas a partir de recursos originalmente creditados pelo FNS em favor do Fundo Municipal de Saúde de Sena Madureira/AC.
	7.24. Considerando-se que na ocorrência nº 1 foram agrupadas duas constatações do Relatório de Auditoria do Denasus 14.874 (constatação 350269, à peça 11, p. 11-15; constatação 350270, à peça 11, p. 15-16) , as quais tratam de ausência de documentação comprobatória das despesas; considerando-se que constou como beneficiária a Prefeitura Municipal de Sena Madureira/AC na maior parte dos cheques enviados pela CEF (peças 35-50) , em atendimento à diligência realizada (peça 25) ; entendemos que esse contexto aponta no sentido de não comprovação da boa regular aplicação dos recursos repassados pela União, em face de ausência de evidências que os recursos tenham sido aplicados em prol de alguma finalidade pública, devendo-se aplicar a esses débitos a hipótese veiculada no item 9.3.3 do Acórdão 1072/2017-TCU-Plenário (destaques nossos) : 
	'9.3.3. tratando-se de débito decorrente de dano ao erário propriamente dito, cabe ao gestor responsável pela irregularidade a obrigação de devolver os recursos, visto que, nessas situações, não há evidências de que eles tenham sido aplicados em prol de alguma finalidade pública, devendo a recomposição ser feita ao Fundo Nacional de Saúde, em respeito ao disposto no art. 2º, inciso VII, do Decreto 3.964/2001 combinado com o art. 33, § 4º, da Lei 8.080/1990;' 
	7.25. Em face das informações até o momento disponíveis, cabe realizar a inclusão da Sra. Cecília Teixeira de Sousa no rol de responsáveis.
	7.26. Dessa feita, foi proposta na instrução técnica precedente (peça 58) a realização de citação dos gestores responsáveis: 
- Nilson Roberto Areal de Almeida, na condição de prefeito municipal de Sena Madureira/AC e na condição de ordenador de despesas, pelos débitos listados no Anexo 3 desta instrução técnica; bem assim pelos débitos listados no Anexo 4 desta instrução técnica, esses últimos em solidariedade com a Sra. Cecília Teixeira de Sousa;
- Cecília Teixeira de Sousa, na condição de diretora financeira da Prefeitura Municipal de Sena Madureira/AC e na condição de ordenadora de despesas: pelos débitos listados no Anexo 4 desta instrução técnica, em solidariedade com o Sr. Nilson Roberto Areal de Almeida. 
	7.27. Levando-se em consideração o exposto na constatação nº 350263 do Relatório de Auditoria Denasus (peça 11, p. 6) , na qual há transcrição de justificativas prestadas por ex-secretário municipal de Saúde,  Sr. Francisco Tadeu Pena Brana, no sentido de não atuar o ocupante do cargo da função Saúde na ordenação de despesas, bem assim levando-se em consideração as evidências advindas a estes autos em face da diligência realizada junto à CEF (peças 35-50) , entendeu-se que não se deveria incluir o então secretário municipal de saúde, Sr. Nelson Rodrigues Sales, como um dos responsáveis pelo ressarcimento dos débitos acima elencados, apesar do posicionamento do Tomador de Contas Especial (peça 14) . 
	7.28. Também a partir da resposta à diligência efetuada junto ao Núcleo Estadual do Ministério da Saúde, passou a integrar os autos cópia da Lei Municipal n° 305, de 18/5/2010, que criou o Fundo Municipal de Saúde de Sena Madureira/AC (peça 50, p. 9-11) . Considerando-se que os débitos tratados na ocorrência nº 1 referem-se ao período de 25/4/2011 a 13/8/2012; considerando que já estava vigente a Lei Municipal n° 305, de 18/5/2010, a qual atribuiu poderes de gestão sobre os recursos financeiros do FMS ao gestor municipal da saúde; considerando o disposto no inciso III do art. 9º da Lei 8080/1990; considerando-se nos documentos bancários sobressai a informação que os recursos financeiros da área da Saúde eram geridos por pessoas estranhas à função Saúde, resta configurada omissão do então secretário municipal de Saúde no zelo pelo devido uso dos recursos atinentes à função Saúde, razão pela qual foi proposta na instrução técnica precedente (peça 58) a realização de audiência do Sr. Nelson Rodrigues Sales, na condição de Secretário Municipal de Saúde de Sena Madureira/AC (gestão: 8/4/2011 a 31/12/2012) .
	7.29. A estrutura desta ocorrência consta a seguir:
	Ocorrência 1ª: Omissão no zelo pelo devido uso dos recursos atinentes à função Saúde, repassados pelo FNS ao FMS de Sena Madureira/AC, destinados ao financiamento das ações/atividades relativas à Atenção Básica dos Povos Indígenas (IAB-PI) .
	Data da irregularidade: de 25/4/2011 a 20/8/2012
	Dispositivos violados: inciso III do art. 9º da Lei 8080/1990; inciso VII do art. 3º da Lei Municipal nº 305/2010 (peça 50, p. 10) .
	Responsável: Nelson Rodrigues Sales, na condição de Secretário Municipal de Saúde de Sena Madureira/AC (gestão: 8/4/2011 a 31/12/2012, cf. peça 2, p. 4-5) 
	Condutas: omitir-se no zelo pelo devido uso dos recursos repassados pelo FNS ao Fundo Municipal de Sena Madureira/AC a título de Incentivo à Atenção Básica dos Povos Indígenas (IAB-PI) , depositados na Caixa Econômica Federal, ag. 033405, conta corrente: 0066240018.
	Evidências: Constatação 350263 do Relatório de Auditoria Denasus nº 14.874 (peça 11, p. 6) ; Constatação 350269 do Relatório de Auditoria do Denasus 14.874 (peça 11, p. 11-15) ; Constatação 350270 do Relatório de Auditoria do Denasus 14.874 (peça 11, p. 15-16) ; Lei Municipal nº 305/2010 (peça 50, p. 10) : instituiu o Fundo Municipal de Saúde de Sena Madureira/AC; cheques emitidos contra recursos depositados pelo FNS na conta corrente do FMS de Sena Madureira/AC, junto a Caixa Econômica Federal (peças 35 a 50) , assinados por outros gestores estranhos à função Saúde; e extratos bancários da conta corrente: 0066240018, ag. 033405, banco 104 (peças 30-34) .
	8.	Ocorrência 2: Desvio de objeto na aplicação de recursos oriundos do Fundo Nacional de Saúde, pela utilização de recursos do Incentivo de Atenção Básica aos Povos Indígenas (IAB-PI) para pagar despesas em desacordo com o disposto no art. 4° da Portaria GM/MS n° 2656, de 17/10/2007, evidenciado na Constatação 350266 do Relatório de Auditoria Denasus nº 14.874 (peça 11, p. 7-11) 
	Valor histórico: R$ 27.170,00;
	Dispositivos violados: art. 4° da Portaria GM/MS 2656, de 17/10/2007, combinado com o caput do art. 6° da Portaria GM/MS 204, de 29/1/2007; art. 9º, caput e inciso III, da Lei nº  8.080/1990; art. 73 do Decreto-lei 200/1967; e art. 23 do Decreto 93.872/1986; 
	Responsáveis: Município de Sena Madureira/AC.
	Condutas: aplicar recursos transferidos pela União para função Saúde dentro da própria função, mas em objeto diferente do que se destinava, caracterizado pela utilização de recursos do Incentivo de Atenção Básica aos Povos Indígenas (IAB-PI) para pagar despesas em desacordo com o disposto no art. 4° da Portaria GM/MS n° 2656, de 17/10/2007.
	Evidência: Constatação 350266 do Relatório de Auditoria 14.874 (peça 11, p. 7-11) .
	8.1. Na Constatação 350266 do Relatório de Auditoria 14.874 (peça 11, p. 7-11) foi reportado que foram realizados pagamentos no exercício de 2009, no valor de R$ 27.170,00, com recursos de Incentivo à Atenção Básica dos Povos Indígenas - IAB-PI, não considerados como ações e procedimentos de assistência básica de saúde destinados às comunidades indígenas, conforme previsto no art. 1° da Portaria GM/MS/CJ 47, de 23/6/2006, art. 4° da Portaria GM/MS 2656, de 17/10/2007 (revogado pela Portaria GM/MS 2012, de 14/9/2012) , combinado com o art. 6° da Portaria GM/MS 204/2007:
- Empenho 0045, de 05/01/2009, Nota de Pagamento 00299, NF 8107, no valor de R$ 1.250,00, Histórico: 'Serviços no fornecimento de carne bovina para atender a confraternização de final de ano dos indígenas';
- Empenho 0267, de 05/01/2009, Nota de Pagamento 00031, no valor de R$ 2.500,00, Histórico: 'Serviços na elaboração de projetos na área de saúde, para atender a este município';
- Empenho 00535, de 27/02/2009, Nota de Pagamento 00542, NF 8329, no valor de R$ 1.000,00, Histórico: 'Serviços para atender a Unidade de Saúde Edson Sales';
- Empenho 00665, de 09/03/2009, Nota de Pagamento 00679, NF 8439, no valor de R$ 2.200,00, Histórico: 'Serviços de aluguel de um barco para atender a equipe de saúde itinerante a população ribeirinha deste município';
- Empenho 00722, de 16/03/2009, Nota de Pagamento 00739, NF 8511, no valor de R$ 2.800,00, Histórico: 'Serviços para atender a equipe de saúde itinerante no atendimento a população ribeirinha deste município';
- Empenho 00723, de 16/03/2009, Nota de Pagamento 00740, NF 8518, no valor de R$ 1.500,00, Histórico: 'Serviços para atender a Unidade de Saúde Ricciot Tamburini - Fev/Março de 2009';
- Empenho 00763, de 16/03/2009, Nota de Pagamento 00784, NF 3022, no valor de R$ 2.780,00, Histórico: 'Serviços de aluguel de um barco para atender a equipe de saúde no atendimento itinerante de saúde a população ribeirinha deste município';
- Empenho 00724, de 16/03/2009, Nota de Pagamento 00741, NF 8519, no valor de R$ 2.500,00, Histórico: 'Serviços técnicos para atender as Unidades de Saúde Maria das Dores e Edson Sales';
- Empenho 01044, de 13/04/2009, Nota de Pagamento 01079, NF 8737, no valor de R$ 2.300,00, Histórico: 'Serviços para atender ao atendimento de saúde itinerante a população ribeirinha deste município';
- Empenho 01051, de 13/4/2009, Nota de Pagamento 01087, NF 8895, no valor de R$ 2.700,00, Histórico: 'Serviços no apoio a equipe de saúde no atendimento itinerante a população ribeirinha deste município';
- Empenho 01380, de 20/5/2009, Nota de Pagamento 01487, NF 9031, no valor de R$ 2.700,00, Histórico: 'Serviços para atender ao apoio a equipe de saúde no atendimento itinerante de saúde neste município';
- Empenho 01909, de 3/7/2009, Nota de Pagamento 02171, NF 9382, no valor de R$ 800,00, Histórico: 'Serviços de cozinheira para atender a equipe de saúde no atendimento à população ribeirinha deste município';
- Empenho 02533, de 9/9/2009, Nota de Pagamento 02881, no valor de R$ 2.140,00, Histórico: 'Serviços de transporte de materiais em um veículo tipo caminhão para atender as unidades de saúde deste município'.
8.2. Nas proposições de devolução foi sintetizado o motivo da glosa realizada (peça 11, p. 31-34) :
	'Realização de pagamentos, no exercício de 2009, com recursos de Incentivo a Atenção Básica dos Povos Indígenas (IAB-PI) , não considerados como ações e procedimentos de assistência básica de saúde, destinados às comunidades indígenas.'
	8.3. No que diz respeito às proposições de devolução direcionadas ao Fundo Municipal de Saúde de Sena Madureira/AC, concernentes à constatação 350266, o detalhamento do débito realizado pelo Denasus consta da peça 11, p. 31-34:
	Nº constatação
	Nº devolução
		Data fato gerador
	Tipo documento
	Nº do documento
	 VALOR (R$) 

	350266
	505959
		20/01/2009
	Nota Fiscal
	8107
	1 250,00

	350266
	505962
		16/02/2009
	Ordem de Pagamento
	31
	2 500,00

	350266
	505965
		06/03/2009
	Nota Fiscal
	8329
	1 000,00

	350266
	505970
		16/03/2009
	Nota Fiscal
	3022
	2 780,00

	350266
	505966
		25/03/2009
	Nota Fiscal
	8439
	2 200,00

	350266
	505971
		03/04/2009
	Nota Fiscal
	8519
	2 500,00

	350266
	505968
		03/04/2009
	Nota Fiscal
	8518
	1 500,00

	350266
	505964
		03/04/2009
	Nota Fiscal
	8511
	2 800,00

	350266
	505972
		05/05/2009
	Nota Fiscal
	8737
	2 300,00

	350266
	505973
		20/05/2009
	Nota Fiscal
	8895
	2 700,00

	350266
	505974
		04/06/2009
	Nota Fiscal
	9031
	2 700,00

	350266
	505975
		03/07/2009
	Nota Fiscal
	9382
	800,00

	350266
	505976
		18/09/2009
	Ordem de Pagamento
	2881
	140,00

	8.4. Não consta nestes autos cópia de eventual termo de ajuste sanitário (T.A.S.) firmado entre o FNS e a Prefeitura Municipal de Sena Madureira/AC, no valor de R$ 27.170,00. Por ocasião da realização desta instrução técnica, empreendeu-se consulta ao sítio do Denasus na internet, porém da consulta realizada não se obteve notícia de existência de auditoria tendo por escopo a verificação de cumprimento de T.A.S., atinente à Auditoria Denasus n. 14.874. 
	8.5. No Relatório de Auditoria 14.874 estão relacionados os dirigentes da Secretaria Municipal de Saúde de Sena Madureira/AC (peça 11, p. 3) , ao tempo dos fatos relatados na constatação 350266 (de 20/1/2009 a 18/9/2009) :
	'CIRLEUDO ALENCAR DE LIMA
	Cargo: EX-SECRETÁRIO MUNICIPAL DE SAÚDE
	Exercício: 01/01/2009 a 25/05/2009
	(...) ANTONIO CARLOS SOUZA DA SILVA
	Cargo: EX-SECRETÁRIO MUNICIPAL DE SAÚDE
	Exercício: 26/05/2009 a 27/09/2009'
	8.6. Na instrução técnica precedente (peça 20) foi proposta a realização de diligência ao Núcleo Estadual do Ministério da Saúde no Acre, com o fim de:
- obter cópia das evidências relativas à Constatação 350266 do Relatório de Auditoria 14.874 (peça 11, p. 7-11) , em especial de cópia das notas de empenho e das notas fiscais mencionadas;
- obter informação sobre o firmamento de eventual Termo de Ajuste Sanitário com o município de Sena Madureira/AC, relativo à Constatação 350266 do Relatório de Auditoria Denasus nº 14.874 (em caso afirmativo, informar se houve cumprimento do T.A.S.) .
	Fundamentação para o encaminhamento da ocorrência 2
	8.7. Os incentivos destinados à saúde indígena foram criados pela Portaria GM/MS 1.163/1999, e regulamentados pela Portaria GM/MS 2.656/2007. A função precípua do IAB-PI foi a contratação de profissionais pelos municípios, com recursos repassados na modalidade fundo a fundo, de forma similar à realizada com a Estratégia Saúde da Família, para a execução da política de saúde para os indígenas.
	8.8. À primeira vista, as despesas relacionadas na Constatação 350266 do Relatório de Auditoria 14.874 (peça 11, p. 7-11) , atinentes aos empenhos listados no item 8.1 desta instrução técnica, não guardam relação com a atuação de equipes de atenção básica na saúde indígena, na forma prevista no art. 4° da Portaria GM/MS 2656, de 17/10/2007, o qual fixou que o IAB-PI fosse usado para ofertar consultas e procedimentos de atenção básica às comunidades indígenas:
	'Art. 4º - Estabelecer que o Incentivo de Atenção Básica aos Povos Indígenas - IAB-PI seja utilizado para ofertar consultas e procedimentos de atenção básica às comunidades indígenas.'
	8.9. Ademais, o caput do art. 6º da Portaria GM/MS 204, de 29/01/2007, estabelece que os recursos referentes a cada bloco de financiamento sejam aplicados em ações e serviços de saúde relacionados ao próprio bloco:
	'Art. 6º Os recursos referentes a cada bloco de financiamento devem ser aplicados nas ações e serviços de saúde relacionados ao próprio bloco.'
	8.10. Na fase interna da TCE foi apontado como dispositivo violado o art. 1° da Portaria Conjunta SE/MS/SAS 47, de 23/06/2006, o qual trata da qualificação de determinados municípios (incluindo o de Sena Madureira/AC) a receberem mensalmente o IAB-PI: 
	'Art. 1º Qualificar os municípios constantes do Anexo I desta Portaria a receberem mensalmente os incentivos de Atenção Básica aos povos indígenas, destinados às ações e procedimentos de Assistência Básica de Saúde.'
	8.11. Não há informação específica no Relatório de Auditoria Denasus 14.874 (peças 10-11) quanto à coerência dos gastos efetuados com recursos repassados pelo FNS na rubrica IAB-PI com o constante no Termo de Pactuação da Atenção Básica aos Povos Indígenas, previsto no inciso I do art. 7º c/c caput do art. 8º da Portaria GM/MS n° 2656, de 17/10/2007, atinente ao município de Sena Madureira/AC.
	8.12. Não constam dos autos cópias das notas de empenho e das notas fiscais mencionadas na Constatação 350266 do Relatório de Auditoria 14.874 (peça 11, p. 7-11) . O conjunto probatório disponível nos autos referente à Ocorrência 2 está adstrito ao relato da equipe de fiscalização constante no Relatório de Auditoria. 
	8.13. Ao fim, à vista do relato da equipe de fiscalização, conclui-se que há indícios de ocorrência de desvio de objeto na aplicação de recursos oriundos do Fundo Nacional de Saúde, pela utilização de recursos do Incentivo de Atenção Básica aos Povos Indígenas (IAB-PI) para pagar despesas em desacordo com o disposto no art. 4° da Portaria GM/MS 2656, de 17/10/2007 (dispositivo esse que foi revogado pela Portaria GM/MS 2.012, de 14/9/2012) .
	8.14. Todavia, considerando que se está a tratar de desvios de objetos ocorridos há mais de 10 anos (ocorridos no exercício de 2009) , cabe trazer à lume as decisões do TCU em casos da espécie, e que norteará o encaminhamento da Ocorrência nº 2.
	8.15. Nesse sentido, é necessário deixar assente, primeiramente, que nos casos de transferências fundo a fundo de recursos do SUS a estados e municípios, comprovada a aplicação dos recursos em benefício da pessoa jurídica, mas em objeto ou finalidade diversa da definida em norma, o Tribunal tem se manifestado no sentido de que cabe ao ente federado a obrigação de recompor o seu fundo de saúde com recursos próprios, nos termos do art. 27, inciso I, da Lei Complementar 141/2012.
	8.16. Essa linha decisória foi adotada em numerosas deliberações (Acórdão 3702/2015-TCU-Segunda Câmara-Relator Ministro André de Carvalho; 3.990/2016-TCU-Primeira Câmara-Relator Ministro Bruno Dantas; e 3.536/2019-TCU-Primeira Câmara - Relator Ministro Augusto Sherman, dentre muitos outros) , merecendo destaque o entendimento firmado no item 9.3.2 do Acórdão 1072/2017-TCU-Plenário (Relator Ministro Bruno Dantas) , abaixo reproduzidos:
	'9.3.2. com relação aos débitos decorrentes de desvio de objeto ou finalidade:
	9.3.2.1. o art. 27, inciso I, da Lei Complementar 141/2012 impõe a obrigação de devolução dos valores aplicados indevidamente, não fazendo distinções entre o desvio de objeto e o de finalidade;
	9.3.2.2. considerando que as despesas irregulares são realizadas em benefício da comunidade local, cabe, na linha do que determina o art. 3º Decisão Normativa TCU 57/2004 e o art. 27, inciso I, da Lei Complementar 141/2012, ao ente federado a obrigação de recompor, com recursos próprios, os valores gastos indevidamente, atualizados monetariamente, ao fundo de saúde do ente beneficiário do repasse, podendo, ainda, haver a responsabilização solidária do agente público causador da irregularidade e a sua apenação com multa;
	9.3.2.3. embora não se possa falar propriamente em dano ao erário, a obrigação de recomposição do fundo local caracteriza um débito do ente beneficiário do repasse perante o fundo de saúde local, cabendo, portanto, a instauração de tomada de contas especial para perquirir esses valores, nos moldes da Lei 8.443/1992 e dos demais normativos que regem a matéria no âmbito deste Tribunal, bem como das diretrizes estabelecidas no item 9.3.5 abaixo e seus subitens;'
	8.17. Com relação à responsabilização do gestor, a jurisprudência dominante aponta no sentido de que, não havendo indícios de locupletamento pelo responsável pela gestão dos recursos, no caso, os secretários municipais de saúde, não cabe imputação de débito ao agente público.
	8.18. Entretanto, a comprovação de que promoveu a aplicação do dinheiro público em finalidade distinta daquela a qual legalmente se vinculava, contrariamente aos normativos vigentes, enseja o julgamento pela irregularidade das suas contas, a teor do disposto nas alíneas 'b' e 'c' do inciso III do art. 16 da Lei 8.443/1992, além de imputação de multa, com fundamento no inciso I do artigo 58 dessa Lei.
	8.19. Porém, as irregularidades tratadas na Ocorrência nº 2 desta TCE, relacionadas à constatação 350266 do Relatório de Auditoria 14.874 (peça 11, p. 7-11) , ocorreram no período de 20/1/2009 a 18/9/2009, consoante quadro constante do item 8.3. retro, restando prescrita a pretensão punitiva do Tribunal.
	8.20. Em relação à responsabilidade do ente federado, especificamente quanto às irregularidades relativas aos desvios de objeto, tal como os tratados nesta TCE, ocorridos anteriormente à Lei Complementar 141/2012, esclarece-se que o TCU, por meio do Acórdão 1045/2020-TCU-Plenário - rel. min. Benjamin Zymler, em situação semelhante, dispensou um município recebedor da obrigação de recompor o seu próprio fundo de saúde. Segue excerto do voto (todos os grifos são do original) :
	'42. Os presentes autos, contudo, guardam a especificidade de que o desvio de objeto ocorreu há cerca de dez anos e, sob esse enfoque, desde já, agradeço as contribuições do Gabinete da Ministra Ana Arraes.
	43. Ora, como antes exposto, o processo de planejamento e orçamento do Sistema Único de Saúde (SUS) deve compatibilizar as necessidades da política de saúde com a disponibilidade de recursos em planos de saúde dos municípios, dos estados, do Distrito Federal e da União (art. 36 da Lei 8.080/1990) .
	44. Nesse sentido, o Decreto 7.508/2011 - que regulamenta a Lei 8.080/1990 e dispõe sobre a organização do Sistema Único de Saúde - estabelece que:
	'Art. 16. No planejamento devem ser considerados os serviços e as ações prestados pela iniciativa privada, de forma complementar ou não ao SUS, os quais deverão compor os Mapas da Saúde regional, estadual e nacional.
	Art. 17. O Mapa da Saúde será utilizado na identificação das necessidades de saúde e orientará o planejamento integrado dos entes federativos, contribuindo para o estabelecimento de metas de saúde.
	Art. 18. O planejamento da saúde em âmbito estadual deve ser realizado de maneira regionalizada, a partir das necessidades dos Municípios, considerando o estabelecimento de metas de saúde'. (grifou-se) .
	52. Por outro lado, a Lei Complementar 141/2012, estabelece que:
	'Art. 38. O Poder Legislativo, diretamente ou com o auxílio dos Tribunais de Contas, do sistema de auditoria do SUS, do órgão de controle interno e do Conselho de Saúde de cada ente da Federação, sem prejuízo do que dispõe esta Lei Complementar, fiscalizará o cumprimento das normas desta Lei Complementar, com ênfase no que diz respeito:
	I - à elaboração e execução do Plano de Saúde Plurianual;
	II - ao cumprimento das metas para a saúde estabelecidas na lei de diretrizes orçamentárias;' (grifou-se) .
	45. Já a Portaria Consolidadora 1/2017 do Ministério da Saúde - que consolida as normas sobre os direitos e deveres dos usuários da saúde e a organização e o funcionamento do Sistema Único de Saúde - estabelece que:
	'Art. 96. O Plano de Saúde, instrumento central de planejamento para definição e implementação de todas as iniciativas no âmbito da saúde de cada esfera da gestão do SUS para o período de 4 (quatro) anos, explicita os compromissos do governo para o setor saúde e reflete, a partir da análise situacional, as necessidades de saúde da população e as peculiaridades próprias de cada esfera.' (grifou-se) .
	46. Em suma, a cada período de quatro anos há a definição das necessidades de saúde da população e a previsão de recursos para supri-las.
	47. Por certo, a ocorrência de desvio de objeto no exercício de 2010 provocou que as ações de saúde naquele exercício não tenham acontecido como o planejado. Ou seja, não ocorreram os procedimentos oftalmológicos então previstos (treino de orientação e mobilidade; atendimento/acompanhamento; e reabilitação visual) .
	48. Entretanto, não há garantia de que, transcorridos dez anos, tais procedimentos ainda sejam necessários ou se encaixem como prioritários. É possível que essa demanda já tenha sido suprida nos exercícios seguintes e não se faça mais necessária. É igualmente possível que essa demanda ainda seja necessária e já estejam contemplados recursos no plano de saúde atual para supri-la. Ainda é possível que a demanda ainda exista, mas haja outras prioridades para a saúde mais relevantes e que se colocam como prioritárias na destinação dos recursos.
	49. Em outras palavras, a transferência dos recursos federais ora questionados teve como fim a prestação de serviços definidos por condições particulares da realidade daquele período. Remanejar recursos do município agora representaria obrigação dissociada da análise das reais necessidades da população local, com impacto no planejamento das ações de saúde, que, por sua vez, também seguem ditames legais específicos.
	50. Em suma, quanto o Tribunal determina que o município realoque recursos para um objeto atrelado a necessidades de dez anos atrás pode interferir de forma inadequada no uso efetivo dos recursos atualmente disponíveis para tão importante área e afetar o cumprimento das metas previstas no plano plurianual de saúde. Nesse sentido, menciono o decidido mediante o Acórdão 5313/2019-TCU-Segunda Câmara) .
	51. Deve, dessa forma, ser considerado o disposto no art. 20 da Lei de Introdução às normas do Direito Brasileiro para que, neste caso concreto, não seja efetuada determinação ao município para que recomponha os próprios cofres municipais:
	'Art. 20. Nas esferas administrativa, controladora e judicial, não se decidirá com base em valores jurídicos abstratos sem que sejam consideradas as consequências práticas da decisão.' (grifou-se) .
	52. Outro aspecto a ser considerado é que o gestor atual da municipalidade não deu causa ao desvio praticado por seu longínquo antecessor. Ou seja, esse primeiro que, presumivelmente, fez um adequado planejamento de saúde e buscou cumpri-lo, vai ter a realização de suas metas prejudicadas por um fato a que não deu causa. Ou seja, acaba-se, por via transversa, punindo o bom gestor, sem prejuízo, por certo, da população que não vai ter atendidas as suas necessidades mais prementes de saúde.
	53. Creio não haver dúvidas de que a prática de desvio de objeto na área de saúde é fato grave e que deve estar sujeito a uma resposta pronta e rígida por parte desta Corte de Contas de forma a desencorajar tal procedimento. Nesse aspecto, creio que a aplicação de sanção pecuniária e o julgamento pela irregularidade das contas dos responsáveis por tal procedimento sirvam ao propósito de prevenir a ocorrência de outras infrações e de desestimular a prática da conduta.
	54. Por outro lado, a determinação para que a municipalidade recomponha os próprios cofres municipais pode ter o efeito contrário, ou seja, servir de estímulo para que o gestor pratique o desvio de objeto. Isso porque, ciente de que a determinação, de acordo com os necessários trâmites processuais, não ocorrerá durante o seu mandato, o gestor pode se sentir estimulado a praticar o ilícito de forma a prejudicar o seu sucessor, eventual adversário político. Ou seja, o prefeito antecessor pratica o ato ilícito para atender interesses próprios de sua gestão e ainda prejudica o seu sucessor.
	55. Em sendo assim, embora por motivos diversos, acolho a proposta do Ministério Público junto ao TCU no sentido de acatar as alegações de defesa apresentadas pela municipalidade.'
	8.21. Assim, a fim de que não seja dado tratamento diferenciado a situações semelhantes em que houve desvio de objeto anteriormente à Lei Complementar 141/2012, foi proposto na instrução técnica precedente (peça 58) que se dispensasse o município de Sena Madureira/AC da responsabilidade de recompor o seu próprio fundo de saúde, na mesma linha do que foi decidido na situação tratada pelo Acórdão 1045/2020-TCU-Plenário. 
	Verificação do Prazo de Prescrição da Pretensão Punitiva
	9. Em relação aos fatos tratados na ocorrência 1, observa-se não ter ocorrido a prescrição da pretensão punitiva por parte do TCU que, nos termos do entendimento firmado no Acórdão 1441/2016-TCU-Plenário (Rel. Ministro Benjamin Zymler) , subordina-se ao prazo geral de prescrição indicado no art. 205 do Código Civil, qual seja, dez anos contados a partir da data de ocorrência da irregularidade sancionada, nos termos do art. 189 do Código Civil. As irregularidades discutidas na ocorrência 1 desta TCE ocorreram nos exercícios de 2011 e 2012, portanto há menos de 10 anos.
	9.1. Em relação aos fatos tratados na ocorrência 2, observa-se ter ocorrido a prescrição da pretensão punitiva por parte do TCU que, nos termos do entendimento firmado no Acórdão 1441/2016-TCU-Plenário (Rel. Ministro Benjamin Zymler) , subordina-se ao prazo geral de prescrição indicado no art. 205 do Código Civil, qual seja, dez anos contados a partir da data de ocorrência da irregularidade sancionada, nos termos do art. 189 do Código Civil. As irregularidades discutidas na ocorrência 2 desta TCE ocorreram nos exercícios de 2009, portanto há mais de 10 anos.
	Análise das Citações/Audiências
	10. Em cumprimento ao Despacho do Relator (peça 61) , foi promovida a citação das seguintes pessoas:
- Sr. Nilson Roberto Areal de Almeida: mediante o Ofício 6251/2021- Secomp-4, de 8/3/2021 (peça 67) , o qual foi recebido em 15/3/2021, conforme A.R. (peça 71) ;  
- Sra. Cecília Teixeira de Sousa: mediante o Ofício 6187/2021- Secomp-4, de 8/3/2021 (peça 68) , o qual foi recebido em 16/3/2021, conforme A.R. (peça 70) . A responsável apresentou suas alegações de defesa, conforme os documentos constantes das peças 73 a 76, 78 e 79.
10.1. Efetuou-se, ainda, a audiência do Sr. Nelson Rodrigues Sales, por meio do Ofício 8132/2021- Secomp-4, de 10/3/2021 (peça 69) , o qual foi recebido em 23/3/2021, conforme A.R. (peça 80) . 
10.2. Apesar de o Sr. Nilson Roberto Areal de Almeida e o Sr. Nelson Rodrigues Sales terem tomado ciência dos expedientes que lhes foram encaminhados, conforme atestam os avisos de recebimento (AR) que compõem as peças 71 e 80, não atenderam a citação/audiência e não se manifestaram quanto às irregularidades verificadas.
10.3. Transcorrido o prazo regimental fixado e mantendo-se inertes os aludidos responsáveis, impõe-se que sejam considerados revéis, dando-se prosseguimento ao processo, de acordo com o art. 12, § 3º, da Lei 8.443/1992.
10.4. Cumpre tecer breves considerações sobre a forma como são realizadas as comunicações processuais no TCU. A esse respeito, destacam-se o art. 179, do Regimento Interno do TCU (Resolução 155, de 4/12/2002) e o art. 4º, inciso III, § 1º, da Resolução TCU 170, de 30 de junho de 2004, in verbis: ' (...) '
	10.5. Bem se vê, portanto, que a validade da citação via postal não depende de que o aviso de recebimento seja assinado pelo próprio destinatário da comunicação, o que dispensa, no caso em tela, a entrega do AR em 'mãos próprias'. A exigência da norma é no sentido de o Tribunal verificar se a correspondência foi entregue no endereço correto, residindo aqui a necessidade de certeza inequívoca. 
	10.6. Não é outra a orientação da jurisprudência do TCU, conforme se verifica dos julgados a seguir transcritos:
	'São válidas as comunicações processuais entregues, mediante carta registrada, no endereço correto do responsável, não havendo necessidade de que o recebimento seja feito por ele próprio (Acórdão 3648/2013-TCU-Segunda Câmara, Relator Ministro JOSÉ JORGE) ;
	É prescindível a entrega pessoal das comunicações pelo TCU, razão pela qual não há necessidade de que o aviso de recebimento seja assinado pelo próprio destinatário. Entregandose a correspondência no endereço correto do destinatário, presume-se o recebimento da citação. (Acórdão 1019/2008-TCU-Plenário, Relator Ministro BENJAMIN ZYMLER) ;
	As comunicações do TCU, inclusive as citações, deverão ser realizadas mediante Aviso de Recebimento - AR, via Empresa Brasileira de Correios e Telégrafos, bastando para sua validade que se demonstre que a correspondência foi entregue no endereço correto. (Acórdão 1526/2007-TCU-Plenário, Relator Ministro AROLDO CEDRAZ) .'
	10.7. A validade do critério de comunicação processual do TCU foi referendada pelo Supremo Tribunal Federal, nos termos do julgamento do MS-AgR 25.816/DF, por meio do qual se afirmou a desnecessidade da ciência pessoal do interessado, entendendo-se suficiente a comprovação da entrega do 'AR' no endereço do destinatário:
	'EMENTA: AGRAVO REGIMENTAL. MANDADO DE SEGURANÇA. DESNECESSIDADE DE INTIMAÇÃO PESSOAL DAS DECISÕES DO TRIBUNAL DE CONTAS DA UNIÃO. ART. 179 DO REGIMENTO INTERNO DO TCU. INTIMAÇÃO DO ATO IMPUGNADO POR CARTA REGISTRADA, INICIADO O PRAZO DO ART. 18 DA LEI nº 1.533/51 DA DATA CONSTANTE DO AVISO DE RECEBIMENTO. DECADÊNCIA RECONHECIDA. AGRAVO IMPROVIDO.
	O envio de carta registrada com aviso de recebimento está expressamente enumerado entre os meios de comunicação de que dispõe o Tribunal de Contas da União para proceder às suas intimações.
O inciso II do art. 179 do Regimento Interno do TCU é claro ao exigir apenas a comprovação da entrega no endereço do destinatário, bastando o aviso de recebimento simples.'
	10.8. No caso vertente, a citação/audiência dos responsáveis deu-se em endereços provenientes de pesquisas de endereços realizadas pelo TCU, de forma bastante zelosa, porquanto, devido ao insucesso de realizar a citação em endereços constantes nos sistemas CPF e CNPJ da Receita (peças 65-66) , buscou-se a notificação em endereços provenientes das bases de dados do próprio TCU (peça 63) . A entrega dos ofícios citatórios nesses endereços ficou comprovada:
	a) Sr. Nilson Roberto Areal de Almeida: pesquisa de endereço: Rua Benjamim Constant, 311 - CEP 69940-000, Sena Madureira - AC (peça 63) ; Rua Bejamin Constant 311 terreo - Sena Madureira - AC (peça 65) ; e endereço de remessa: Rua Benjamin Constant, 311 - Térreo - Centro 69.940-000 - SENA MADUREIRA - AC (peças 67 e 71) ;
	b) Sr. Nelson Rodrigues Sales: pesquisa de endereço: Rua das Oliveiras 494 - Tropical - CEP 69901-224, Rio Branco - AC (peça 66) ; e endereço de remessa: Rua das Oliveiras 494 - Tropical - 69.901-224 - Rio Branco - AC (peças 69 e 80) .
	10.9. Nos processos do TCU, a revelia não leva à presunção de que seriam verdadeiras todas as imputações levantadas contra os responsáveis, diferentemente do que ocorre no processo civil, em que a revelia do réu opera a presunção da verdade dos fatos narrados pelo autor. Dessa forma, a avaliação da responsabilidade do agente não pode prescindir da prova existente no processo ou para ele carreada.
	10.10. Ao não apresentar sua defesa, o responsável deixou de produzir prova da regular aplicação dos recursos sob sua responsabilidade, em afronta às normas que impõem aos gestores públicos a obrigação legal de, sempre que demandados pelos órgãos de controle, apresentar os documentos que demonstrem a correta utilização das verbas públicas, a exemplo do contido no art. 93 do Decreto-Lei 200/67: 'Quem quer que utilize dinheiros públicos terá de justificar seu bom e regular emprego na conformidade das leis, regulamentos e normas emanadas das autoridades administrativas competentes'.
	10.11. Mesmo as alegações de defesa não sendo apresentadas, considerando o princípio da verdade real que rege esta Corte, procurou-se buscar, em manifestações dos responsáveis na fase interna desta Tomada de Contas Especial, se havia algum argumento que pudesse ser aproveitado a seu favor. 
	Análise das alegações de defesa apresentadas
	Citação da Sra. Cecília Teixeira de Sousa 
	11. A Sra. Cecília Teixeira de Sousa tomou ciência do ofício que lhe foi remetido, conforme documento constante da peça 70, datado de 16/3/2021, tendo apresentado, tempestivamente suas alegações de defesa em 1/4/2021, conforme documentação integrante das peças 72 a 76, 78 e 79:
	a) peça 72: alegações de defesa;
	b) organograma da estrutura organizacional da Prefeitura Municipal de Sena Madureira (peça 73) ;
	c) extrato de sistema informatizado da Prefeitura Municipal de Sena Madureira, datado de 29/3/2021, relativo à defendente (peça 74) ;
	d) folhas de pagamento da defendente, referente ao período de janeiro/2011 a dezembro/2012 (peça 75) ;
	e) relatório fotográfico 'Local onde estão armazenados os documentos da prefeitura de Sena Madureira/AC' (peça 76) ;
	f)  termo de contrato, datado de 1º/7/1985, firmado entre a defendente e a Prefeitura Municipal de Sena Madureira (peças 78-79) .
	11.1. A responsável foi ouvida em decorrência da irregularidade tratada na Ocorrência nº  1:  
	Descrição da irregularidade: não comprovação da boa e regular aplicação dos recursos repassados pela União, em face da não apresentação de documentos comprobatórios de despesas realizadas com recursos financeiros repassados (recursos do Incentivo de Atenção Básica dos Povos Indígenas-IAB-PI) , na modalidade fundo a fundo, pelo Ministério da Saúde ao Fundo Municipal de Saúde de Sena Madureira/AC, no período de 2011/2012, evidenciado nas constatações 350269 e 350270 do Relatório de Auditoria do Denasus  14.874.
	Conduta: não demonstrar a boa e regular aplicação de recursos do SUS dos valores recebidos do Fundo Nacional de Saúde (recursos do Incentivo de Atenção Básica dos Povos Indígenas-IAB-PI) pelo Fundo Municipal de Saúde de Sena Madureira/AC, em face da não comprovação documental e atendimento das normas que justificassem os pagamentos realizados.
	Argumentos apresentados
	11.2. Em síntese, foram essas as alegações de defesa apresentadas pela Sra. Cecília Teixeira de Sousa:
	- Argumento 1: a defendente alega que se atribui falaciosamente a ela a condição de '...diretora financeira da Prefeitura Municipal de Sena Madureira/AC' e de 'ordenadora de despesas' (peça 72, p. 2) ; em ponto adiante, a defendente explana que não há o cargo de diretor financeiro no âmbito da prefeitura municipal (peça 72, p. 13-14) ; em outro ponto adiante, a defendente alega que não foi inscrita como responsável financeira em qualquer setor de contabilidade, em consonância com o disposto no § 1º do art. 80 do Decreto-lei 200/1967, razão pela qual não pode ser denominada ordenadora de despesas (peça 72, p. 14) ; aponta que foi contratada como datilógrafa, conforme termo de contrato, anexado às peças 78-79 (peça 72, p. 14-15) ;
	- Argumento 2: a defendente aponta que o prazo prescricional aplicável é o de 5 anos, decorrente do princípio da simetria do Decreto nº 20.910/1932, conforme a jurisprudência do STJ e do STF; considerou como marco interruptivo da prescrição a data de ordenação da citação ocorreu em 5/2/2021, consoante o Despacho constante da peça 61; apontou que o ato mais recente dentre aqueles inquinados à defendente data de 19/11/2012, portanto há mais de 8 anos (peça 72, p. 2-9) ;
	- Argumento 3: a defendente aponta sobre a impossibilidade de reconstituição documental dos fatos apontados, em razão do tempo decorrido, bem assim em razão de enchente histórica ocorrida no município, a qual atingiu a Prefeitura e a praça Sena Madureira, concluindo restar inviável a pesquisa de qualquer documento da época nas pilhas de documentos ensacados (peça 72, p. 10-12) ;
	- Argumento 4: a defendente alega ilegitimidade passiva para figurar como investigada no âmbito desta TCE (peça 72, p. 13-17) , afirmando que sua assinatura nos cheques está em ordem secundária e em cumprimento à ordem superior, à vista do contrato firmado entre a defendente e a Prefeitura Municipal em 1985, tanto que no carimbo aposto no cheque não há qualquer titulação atribuído à defendente, tão somente seu nome e CPF (peça 72, p. 15-16) , tendo lhe sido explicado à época que se tratava de mera formalidade a aposição de sua assinatura nos cheques.
	Análise
	11.3. No que diz respeito ao Argumento 1, nota-se que a qualificação de 'diretora financeira' dada à defendente na instrução técnica precedente (peça 58, p. 3, item 3.6.2) foi obtida em consulta em 18/1/2021 ao press release emitido pelo Egrégio Tribunal de Justiça do Estado do Acre em 28/3/2018, cuja cópia - desafortunadamente - não foi juntada aos autos naquela ocasião.  O endereço eletrônico do press release mencionado é o seguinte: https://www.tjac.jus.br/2018/03/comarca-de-sena-madureira-acusados-de-integrar-esquema-de-funcionarios-fantasmas-sao-condenados-a-mais-de-40-anos-de-prisao/. Portanto, não foi atribuído falaciosamente essa qualificação à defendente, pois teve base em coleta de informações na fase instrutória desta TCE. Apesar da informação constante do site do TJAC, em face da não juntada de cópia do press release retromencionado, cabe acolher a alegação de defesa, relativa à titulação do cargo da defendente.
	11.4. A contratação da defendente em 1985 pela Prefeitura Municipal para exercer o cargo de datilógrafa (peças 78-79) , conforme exposto no Argumento 4, não afasta a possibilidade de ela ter exercido, senão de direito, mas de fato, a função de ordenadora de despesas. Tanto é assim, que em resposta à diligência constante nestes autos advieram documentos bancários (peças 27-50) que apontam a defendente como uma das pessoas autorizadas a movimentar os recursos depositados pelo Fundo Nacional de Saúde na conta corrente do Fundo Municipal de Saúde de Sena Madureira/AC: conta corrente: 0066240018 da agência 033405) (ver itens 7.22/7.23 desta instrução técnica) . 
	11.5. Posteriormente ao Despacho do Relator que autorizou a citação (peça 61) , porém em momento anterior à ciência da citação pela defendente (peça 70) , advieram aos autos documentos bancários que também apontam a defendente como uma das habilitadas a movimentar a conta bancária do FMS de Sena Madureira/AC, no seguinte período: 20/6/2012 a 16/10/2015 (peça 62, p. 2) . Portanto, estava habilitada a defendente a movimentar os recursos da conta específica em período concatenado - parcialmente - ao conjunto de débitos listados na instrução técnica precedente (de 26/4/2011 a 4/10/2012) , decorrentes de apuração nos documentos constantes destes autos, resumidos no Anexo 2 da instrução técnica precedente (peça 58, p. 33) .
	11.6. O parágrafo único do art. 70 da Constituição Federal dispõe o que segue:
	'Parágrafo único. Prestará contas qualquer pessoa física ou jurídica, pública ou privada, que utilize, arrecade, guarde, gerencie ou administre dinheiros, bens e valores públicos ou pelos quais a União responda, ou que, em nome desta, assuma obrigações de natureza pecuniária.'
	11.7. Assim, diante dos documentos mencionados (peças 35-50; peça 58, p. 33; peça 62, p. 2) , e à luz do disposto no parágrafo único do art. 70 da Constituição da República Federativa do Brasil, artigo esse mencionado na citação direcionada à defendente, conclui-se que a defendente atuou como se ordenadora de despesas fosse, ainda que seu cargo efetivo fosse o de datilógrafa (Argumento 1) , consoante documentos anexos as suas alegações de defesa (peças 75-76) . 
	11.8. Não foi trazida prova material pela defendente de que foi coagida a assinar cheques no período de 26/4/2011 a 4/10/2012, período em que se encontram os débitos listados na citação direcionada à defendente.
	11.9. Em face do acima exposto, não há como acolher a tese da defendente de que há ilegitimidade passiva, constante do Argumento 4, ainda que contratada originalmente como datilógrafa (Argumento 1) .
	11.10. No que diz respeito ao Argumento 3, no sentido de restar inviável a pesquisa de qualquer documento da época nas pilhas de documentos ensacados, os quais estariam em instalações da Prefeitura Municipal que foi inundada parcialmente, consoante relatório fotográfico juntado pela defendente (peça 76) , cabe destacar o termo 'ensacados' constante das alegações de defesa. Das fotos enviadas pode-se chegar a uma conclusão razoável: os documentos estão lá, e estão protegidos por plástico. Dessa feita, não há que se falar em impossibilidade, porém em dificuldade no acesso aos documentos. Ademais, a defendente poderia ter solicitado ao Tribunal prorrogação do prazo para apresentação das alegações de defesa, de modo a ultimar a pesquisa documental se assim entendesse necessária. Pelo exposto, não se acolhe a alegação de defesa constante do Argumento 3.  
	11.11. No que diz respeito ao Argumento 2, de fato, a ordenação da citação da defendente ocorreu em 5/2/2021 (peça 61) , enquanto o débito de data mais recente tem como data de ocorrência o dia 4/10/2012 (peça 44) , decorrendo assim cerca de 8 anos e 4 meses. Sobre o assunto, é pertinente trazer excerto do voto condutor do Acórdão 9852/2021-TCU-Primeira Câmara, no âmbito do TC Processo 029.748/2017-8, da relatoria do Ministro Weder de Oliveira, o qual se transcreve abaixo (destaques nossos) :
	'11. O representante do MP/TCU, procurador Rodrigo Medeiros de Lima, discordou do encaminhamento proposto, por entender que o débito estaria prescrito. Para tal, fundamentou-se, dentre outros, nas discussões acerca do Recurso Extraordinário (RE) 636.886, julgado pelo Supremo Tribunal Federal em 17/4/2020, e propôs:
	'i) sobrestar o julgamento desta TCE, nos termos do art. 47 da Resolução TCU 259/2014, diante da pendência da apreciação, pelo Supremo Tribunal Federal (STF) , dos embargos de declaração opostos pela Advocacia-Geral da União (AGU) contra a decisão proferida em 17/4/2020 no julgamento do Recurso Extraordinário (RE) 636.886; e 
	ii) uma vez proferida a decisão do STF, e conhecidos seus termos, encaminhar este processo ao Plenário, com vistas a que se fixe entendimento sobre a questão de direito relacionada à prescrição da pretensão de ressarcimento ao erário - se já não houver feito -, com fundamento no art. 16, inciso V, do Regimento Interno/TCU, retomando-se, em seguida, o julgamento desta TCE.'
	12. Concordo com a análise empreendida pela Secex-TCE, a qual adoto como fundamento para minhas razões de decidir, sem prejuízo de complementar o exame com as considerações abaixo.
	13. Conforme exposto pelo ilustre procurador, a decisão do Supremo Tribunal Federal (STF) no Tema 899, cuja repercussão geral foi reconhecida no âmbito do RE 636.886, ainda não transitou em julgado naquela Corte, estando pendente de apreciação de embargos de declaração opostos pela Advocacia-Geral da União (AGU) , para melhor compreensão de seu exato alcance.
	14. Assim, diante das incertezas geradas acerca do instituto da prescrição da pretensão ressarcitória, cujo deslinde na Suprema Corte poderá assumir novos contornos, opto por continuar a seguir a jurisprudência dominante nesta Corte de Contas, sedimentada na Súmula TCU 282.
	15. Registro que recentes decisões deste Tribunal, adotadas após o que restou deliberado pelo STF no Tema 899, seguem a mesma linha, a exemplo dos Acórdão 5236/2020-TCU-Primeira Câmara, 6171/2020-TCU-2ª Câmara, 6084/2020-TCU-1ª Câmara, 5681/2020-TCU-2ª Câmara, 6846/2020-TCU-2ª Câmara, 6676/2020-TCU-2ª Câmara, 6707/2020-TCU-2ª Câmara, 6473/2020-TCU-1ª Câmara, 6466/2020-TCU-1ª Câmara, 6465/2020-TCU-1ª Câmara, 3091/2020-TCU-Plenário, 3228/2020-TCU-Plenário, 4076/2020-TCU-Plenário, entre outros.
	16. Por esse motivo, não acolho sua proposta de sobrestamento dessas contas especiais.'
	11.12. Em consonância com a Súmula TCU 282 e com o voto condutor do Acórdão 9852/2021-TCU-Primeira Câmara, acima mencionado, não acabe acolher - por ora - a alegação de defesa apresentada pela defendente, constante do Argumento 2.
	11.13. Por oportuno, cabe, ainda, mencionar outros atos e fatos administrativos relevantes que demonstram a adesão do TCU ao primado da eficiência, estabelecido no caput do art. 37 da Constituição Federal:
a)  a defendente não constou no rol de responsáveis no decorrer da fase interna da TCE, situação essa evidente pela leitura do relatório do Tomador de Contas, de 14/8/2017 (peça 14, p. 1) ;
b) esta TCE foi autuada no TCU em 14/9/2019 (ver capa do processo) ;
c) em 1º/9/2020 foi encaminhada diligência à Caixa Econômica Federal (peças 23-24) ;
d) em 25/9/2020 a Caixa Econômica Federal encaminhou a resposta à diligência realizada (peças 27-50) , estando dentre os documentos enviados cópias de cheques assinados pela defendente (peças 35-50) , ou seja, foi a primeira vez que o nome da defendente apareceu correlacionado à Ocorrência nº 1 desta TCE;
e) em 5/2/2021 foi concluída a 2ª instrução dos autos pela Secex-TCE (peças 58-60) , após a juntada da última resposta à diligência (30/1/2021) , ocasião que se realizou a inclusão da defendente no rol de responsáveis; ainda, em 5/2/2021, ocorreu a ordenação da citação pelo Relator (peça 61) . 
11.14. Portanto, da autuação da TCE no Tribunal (14/9/2019) até à ordenação da citação da defendente (5/2/2021) decorreu o seguinte prazo: aproximadamente 1 ano e 5 meses.
	Conclusão
	12. No que diz respeito à ocorrência nº 1, diante da revelia do Sr. Nilson Roberto Areal de Almeida e inexistindo nos autos elementos que permitam concluir pela ocorrência de boa-fé ou de outros excludentes de culpabilidade em sua conduta, propõe-se que suas contas sejam julgadas irregulares e que o responsável seja condenado em débito, bem como que lhe seja aplicada a multa prevista no art. 57 da Lei 8.443/1992. (item 10.3) 
	12.1. Ainda no âmbito da ocorrência nº 1, foi realizada a análise das alegações de defesa apresentadas pela Sra. Cecília Teixeira de Sousa. 
	12.2. Em face da análise promovida no item 11.3, propõe-se acolher a alegação de defesa constante do Argumento 1, uma vez que que não restou confirmada atuação formal da defendente enquanto diretora financeira, com base em portaria ou documento oficial de estatura semelhante. 
	12.3. Em face da análise promovida nos itens 11.4 a 11.12, propõe-se rejeitar as alegações de defesa (Argumento 1 a 4) apresentadas pela Sra. Cecília Teixeira de Sousa, uma vez que não foram suficientes para sanear as irregularidades a ela atribuídas. 
	12.4. Os argumentos de defesa tampouco lograram afastar o débito imputado à responsável. Ademais, inexistem nos autos elementos que demonstrem sua boa-fé ou a ocorrência de outros excludentes de culpabilidade. Desse modo, suas contas devem, desde logo, ser julgadas irregulares, nos termos do art. 202, § 6º, do Regimento Interno/TCU, procedendo-se à sua condenação em débito e à aplicação da multa prevista no art. 57 da Lei 8.443/1992. 
	12.5. No que diz respeito à ocorrência nº 1ª, diante da revelia do Sr. Nelson Rodrigues Sales, em face do ofício de audiência que lhe foi remetido, e inexistindo nos autos elementos que permitam concluir pela ocorrência de boa-fé ou de outros excludentes de culpabilidade em sua conduta, propõe-se que suas contas sejam julgadas irregulares e que seja ao responsável aplicada a multa prevista no art. 58 da Lei 8.443/1992. (item 10.3) 
	12.6. No que diz respeito à ocorrência nº 2, descrita na seção 'Exame Técnico', observa-se ter ocorrido a prescrição da pretensão punitiva por parte do TCU, nos termos do entendimento firmado no Acórdão 1441/2016-TCU-Plenário (item 9.1) . Em face de os fatos geradores terem ocorrido no exercício de 2009, foi proposto que se dispensasse o município de Sena Madureira/AC da responsabilidade de recompor o seu próprio fundo de saúde, na mesma linha do que foi decidido na situação tratada pelo Acórdão 1045/2020-TCU-Plenário. (item 8.21) 
	Informações adicionais
	13. Informa-se que no item 3.6.2 da instrução técnica precedente (peça 58, p. 3) houve menção a uma juntada de documento localizado na internet (press release emitido pelo TJAC, sobre o qual consta referência no item 11.3 desta instrução técnica) , todavia o referido documento não foi juntado naquela ocasião a estes autos.  
	Proposta de encaminhamento
	14. Diante do exposto, submetemos os autos à consideração superior, propondo ao Tribunal:
	a) considerar revéis para todos os efeitos o Sr. Nilson Roberto Areal de Almeida e o Sr. Nelson Rodrigues Sales, dando-se prosseguimento ao processo, com fulcro no art. 12, § 3º, da Lei n. 8.443/92; (itens 10.2/10.3) ;
	b) acolher parcialmente a alegação de defesa apresentada pela responsável Sra. Cecília Teixeira de Sousa, relativa ao Argumento 1; (item 11.3) ;
	c) rejeitar as demais alegações de defesa apresentadas pela responsável Sra. Cecília Teixeira de Sousa, relativas ao Argumento 1, 2, 3 e 4; (itens 11.4 a 11.12) 
	d)	 com fundamento nos arts. 1º, inciso I, 16, inciso III, alíneas 'b' e 'c', e § 2º da Lei 8.443/1992 c/c os arts. 19 e 23, inciso III, da mesma Lei, e com arts. 1º, inciso I, 209, incisos II e III, e § 5º, 210 e 214, inciso III, do Regimento Interno, que sejam julgadas irregulares as contas do Sr. Nilson Roberto Areal de Almeida, na condição de prefeito municipal de Sena Madureira/AC e na condição de ordenador de despesas, e da Sra. Cecília Teixeira de Sousa, na condição de ordenadora de despesas da Prefeitura Municipal de Sena Madureira/AC, e condená-los, em solidariedade, ao pagamento das quantias a seguir especificadas, com a fixação do prazo de quinze dias, a contar das notificações, para comprovarem, perante o Tribunal (art. 214, inciso III, alínea 'a', do Regimento Interno) , o recolhimento das dívidas aos cofres do Fundo Nacional de Saúde, atualizadas monetariamente e acrescidas dos juros de mora, calculados a partir das datas discriminadas, até a data dos recolhimentos, na forma prevista na legislação em vigor:
	- Débitos do Sr. Nilson Roberto Areal de Almeida:
	DATA DA OCORRÊNCIA
	 VALOR HISTÓRICO (R$) 

	25/04/2011
	              1 800,00   

	26/04/2011
	              2 455,00   

	26/04/2011
	              1 000,00   

	26/04/2011
	              1 090,00   

	28/04/2011
	              1 046,50   

	28/04/2011
	              1 090,00   

	28/04/2011
	                 510,00   

	29/04/2011
	              1 343,50   

	19/10/2011
	              1 272,00   

	20/10/2011
	              3 420,00   

	20/10/2011
	                 396,85   

	21/10/2011
	              1 086,00   

	25/10/2011
	                 830,00   

	25/10/2011
	              1 090,00   

	25/10/2011
	              1 900,00   

	25/10/2011
	                 480,00   

	26/10/2011
	              1 570,00   

	26/10/2011
	                 420,00   

	18/05/2011
	              2 000,00   

	27/10/2011
	              7 778,37   

	27/10/2011
	              4 770,84   

	31/10/2011
	              1 930,00   

	31/10/2011
	              1 000,00   

	31/10/2011
	                 255,00   

	04/11/2011
	                 450,00   

	09/11/2011
	              2 542,40   

	09/11/2011
	                 722,90   

	17/11/2011
	              1 550,00   

	19/05/2011
	              9 244,76   

	17/11/2011
	                 800,00   

	22/11/2011
	              1 340,00   

	22/11/2011
	                 529,50   

	22/11/2011
	              4 315,00   

	22/11/2011
	              1 733,07   

	22/11/2011
	              2 362,00   

	24/11/2011
	                 262,00   

	30/11/2011
	              2 031,50   

	30/11/2011
	                 190,00   

	30/11/2011
	                 774,00   

	20/05/2011
	              2 585,46   

	01/12/2011
	              5 200,00   

	01/12/2011
	            50 480,25   

	06/12/2011
	              1 000,00   

	06/12/2011
	              1 090,00   

	07/12/2011
	            12 346,62   

	16/12/2011
	              7 962,82   

	16/12/2011
	              7 901,00   

	20/12/2011
	              1 090,00   

	20/12/2011
	              1 000,00   

	20/12/2011
	              2 400,00   

	20/12/2011
	              1 200,00   

	20/12/2011
	              2 200,00   

	21/12/2011
	              3 918,60   

	21/12/2011
	              1 046,42   

	23/12/2011
	              2 749,90   

	26/12/2011
	                 270,20   

	26/12/2011
	              5 472,00   

	26/12/2011
	              7 905,00   

	26/12/2011
	              6 213,70   

	23/05/2011
	              3 580,00   

	26/12/2011
	                 882,60   

	27/12/2011
	            10 550,00   

	28/12/2011
	              1 028,42   

	28/12/2011
	              2 362,00   

	29/12/2011
	              1 512,00   

	04/01/2012
	              1 237,65   

	24/02/2012
	              1 000,00   

	27/02/2012
	              7 652,29   

	28/02/2012
	              3 201,40   

	23/05/2011
	                 545,00   

	29/02/2012
	              5 547,50   

	08/03/2012
	              1 953,00   

	08/03/2012
	              1 000,00   

	13/03/2012
	              1 502,00   

	13/03/2012
	              1 868,10   

	05/04/2012
	                 897,60   

	05/04/2012
	                 310,50   

	18/04/2012
	              1 440,00   

	23/05/2011
	                 585,00   

	03/05/2012
	              1 325,00   

	15/05/2012
	              6 450,00   

	15/05/2012
	            12 900,00   

	13/08/2012
	            20 859,30   

	13/08/2012
	            40 625,30   

	20/08/2012
	              1 623,00   

	19/11/2012
	              6 669,00   

	23/05/2011
	                 650,00   

	23/05/2011
	              2 366,00   

	24/05/2011
	              2 800,00   

	24/05/2011
	                 949,88   

	24/05/2011
	                 485,00   

	01/06/2011
	              1 000,00   

	01/06/2011
	                 800,00   

	01/06/2011
	                 996,00   

	01/06/2011
	                 500,00   

	01/06/2011
	              1 709,50   

	02/06/2011
	              3 157,55   

	03/06/2011
	              1 248,70   

	10/06/2011
	              2 100,00   

	17/06/2011
	              2 406,00   

	17/06/2011
	              1 501,50   

	29/06/2011
	                 545,00   

	30/06/2011
	              1 000,00   

	30/06/2011
	              1 237,90   

	04/07/2011
	              3 971,00   

	04/07/2011
	              3 186,75   

	05/07/2011
	              2 185,00   

	11/07/2011
	                 800,00   

	13/07/2011
	              1 196,30   

	18/07/2011
	              1 450,00   

	18/07/2011
	              4 340,00   

	18/07/2011
	              1 200,00   

	18/07/2011
	              1 200,00   

	18/07/2011
	              2 400,00   

	18/07/2011
	              1 200,00   

	22/07/2011
	              1 833,00   

	22/07/2011
	                 500,00   

	22/07/2011
	              1 248,70   

	28/07/2011
	              7 159,75   

	28/07/2011
	              1 000,00   

	05/08/2011
	              3 274,00   

	08/08/2011
	                 600,00   

	08/08/2011
	              1 278,00   

	08/08/2011
	              1 890,00   

	08/08/2011
	              1 272,00   

	15/08/2011
	              2 428,00   

	16/08/2011
	                 205,00   

	18/08/2011
	                 960,00   

	23/08/2011
	              7 781,00   

	25/08/2011
	                 961,01   

	25/08/2011
	              3 572,00   

	26/08/2011
	              2 497,40   

	29/08/2011
	              1 150,00   

	29/08/2011
	              1 995,50   

	29/08/2011
	              1 396,27   

	29/08/2011
	              1 481,00   

	01/09/2011
	              2 150,00   

	01/09/2011
	                 220,00   

	08/09/2011
	              1 272,00   

	14/09/2011
	              4 587,00   

	16/09/2011
	              3 000,00   

	19/09/2011
	              4 960,00   

	23/09/2011
	              7 237,00   

	23/09/2011
	                 900,00   

	23/09/2011
	                 800,00   

	23/09/2011
	              1 400,00   

	23/09/2011
	                 900,00   

	23/09/2011
	              1 000,00   

	28/09/2011
	              3 382,50   

	29/09/2011
	              1 343,00   

	29/09/2011
	                 800,00   

	30/09/2011
	              3 600,00   

	30/09/2011
	              1 000,00   

	03/10/2011
	              7 280,00   

	03/10/2011
	              2 009,00   

	03/10/2011
	              1 000,00   

	04/10/2011
	              1 327,00   

	11/10/2011
	              1 200,00   

	11/10/2011
	              1 800,00   

	18/10/2011
	              3 063,00   

	18/10/2011
	                 750,00   

	19/10/2011
	              2 720,00   

                    Valor atualizado (com juros) até 30/7/2021: R$ 870.806,33 (peça 82) 
	- Débitos do Sr. Nilson Roberto Areal de Almeida e da Sra. Cecília Teixeira de Sousa, em solidariedade:
	DATA DA OCORRÊNCIA
	VALOR HISTÓRICO (R$) 

	26/04/2011
	11 668,40

	28/04/2011
	51 227,25

	23/05/2011
	51 227,25

	21/06/2011
	17 037,58

	29/06/2011
	49 317,25

	01/07/2011
	19 307,60

	26/07/2011
	49 917,25

	31/08/2011
	49 917,25

	03/10/2011
	51 317,19

	31/10/2011
	54 732,23

	21/12/2011
	50 480,25

	24/02/2012
	17 000,00

	05/03/2012
	20 812,00

	08/03/2012
	17 000,00

	04/10/2012
	20 312,00

              Valor atualizado (com juros) até 30/7/2021: R$ 968.415,22 (peça 83) 
	e) aplicar ao Sr. Nilson Roberto Areal de Almeida e à Sra. Cecília Teixeira de Sousa, individualmente, a multa prevista no art. 57 da Lei 8.443/1992 c/c o art. 267 do Regimento Interno, com a fixação do prazo de quinze dias, a contar das notificações, para comprovarem, perante o Tribunal (art. 214, inciso III, alínea 'a', do Regimento Interno) , o recolhimento das dívidas aos cofres do Tesouro Nacional, atualizadas monetariamente desde a data do acórdão até a dos efetivos recolhimentos, se forem pagas após o vencimento, na forma da legislação em vigor;
	f) com fundamento nos arts. 1º, inciso I, 16, inciso III, alínea 'b', da Lei 8.443/1992 c/c os arts. 19, parágrafo único, e 23, inciso III, da mesma Lei, e com arts. 1º, inciso I, 209, inciso II, 210, § 2º, e 214, inciso III, do Regimento Interno, que sejam julgadas irregulares as contas do Sr. Nelson Rodrigues Sales, na condição de Secretário Municipal de Saúde de Sena Madureira/AC;
	g) aplicar ao Sr. Nelson Rodrigues Sales, individualmente, a multa prevista no art. 58, incisos I e II, da Lei 8.443/1992 c/c o art. 268, inciso I, do Regimento Interno, fixando-lhe o prazo de 15 (quinze) dias, a contar da notificação, para comprovar, perante o Tribunal (art. 214, inciso III, alínea 'a', do Regimento Interno) , o recolhimento da dívida aos cofres do Tesouro Nacional, atualizada monetariamente desde a data do presente acórdão até a do efetivo recolhimento, se for paga após o vencimento, na forma da legislação em vigor;
	h) autorizar, desde logo, nos termos do art. 28, inciso II, da Lei 8.443/1992, a cobrança judicial das dívidas, caso não atendidas as notificações;
	i) autorizar, caso seja de interesse dos responsáveis, o pagamento das dívidas em até 36 parcelas mensais e consecutivas, nos termos do art. 26 da Lei 8.443/1992 c/c o art. 217 do Regimento Interno, fixando-lhes o prazo de quinze dias, a contar do recebimento da notificação, para comprovarem perante o Tribunal o recolhimento da primeira parcela, e de trinta dias, a contar da parcela anterior, para comprovarem os recolhimentos das demais parcelas, devendo incidir sobre cada valor mensal, atualizado monetariamente, os juros de mora devidos, na forma prevista na legislação em vigor;
	j) encaminhar cópia da deliberação ao Procurador-Chefe da Procuradoria da República no Acre, nos termos do § 3º do art. 16 da Lei 8.443/1992 c/c o § 7º do art. 209 do Regimento Interno do TCU, para adoção das medidas cabíveis, bem como ao Fundo Nacional de Saúde e aos responsáveis, para ciência; e comunicar-lhes que o relatório e o voto que a fundamentarem podem ser acessados por meio do endereço eletrônico www.tcu.gov.br/acordaos e que, caso haja interesse, o Tribunal pode enviar-lhe cópia desses documentos sem qualquer custo."
3.	Enfim, por intermédio do Exmo. Sr. Procurador Rodrigo Medeiros de Lima, o MPTCU manifestou a sua parcial anuência à aludida proposta da unidade técnica, tendo consignado, para tanto, o seu parecer à Peça 87 nos seguintes termos:
   	" (...) Em face dos elementos constantes dos autos, este representante do Ministério Público de Contas da União manifesta-se parcialmente de acordo com o encaminhamento sugerido pela unidade técnica, em pareceres uniformes (peças 84 a 86) , pois não concorda com a proposta de julgar irregulares as contas do então secretário de saúde do município de Sena Madureira/AC (gestão: 8/4/2011 a 31/12/2012) , Nelson Rodrigues Sales, com a aplicação da multa prevista no art. 58, incisos I e II, da Lei 8.443/1992, pelas razões que se seguem.
	2.	No subitem 7.27 da instrução à peça 84, a unidade técnica afirmou o seguinte:
	'7.27. Levando-se em consideração o exposto na constatação nº 350263 do Relatório de Auditoria Denasus (peça 11, p. 6) , na qual há transcrição de justificativas prestadas por ex-secretário municipal de Saúde, Sr. Francisco Tadeu Pena Brana, no sentido de não atuar o ocupante do cargo da função Saúde na ordenação de despesas, bem assim levando-se em consideração as evidências advindas a estes autos em face da diligência realizada junto à CEF (peças 35-50) , entendeu-se que não se deveria incluir o então secretário municipal de saúde, Nelson Rodrigues Sales, como um dos responsáveis pelo ressarcimento dos débitos acima elencados, apesar do posicionamento do Tomador de Contas Especial (peça 14) .'
	3.	De fato, os documentos encaminhados pela CEF demonstraram que os gestores que participaram diretamente da execução das despesas foram Nilson Roberto Areal de Almeida, na condição de prefeito e na condição de ordenador de despesas, e Cecília Teixeira de Sousa, na condição de ordenadora de despesas.
	4.	Considerando, portanto, que Nelson Rodrigues Sales, apesar de ocupar a função de secretário municipal de saúde, não exercia, de fato, a gestão dos recursos referentes ao SUS, o Ministério Público entende que, além de afastá-lo da responsabilidade pelo débito, não cabe imputar-lhe a multa prevista no art. 58, incisos I e II, da Lei 8.443/1992.
	5.	Ressalta-se que, em casos similares a este, a jurisprudência do Tribunal é no sentido de excluir a responsabilidade do secretário municipal de saúde dos autos, conforme enunciados transcritos abaixo:
	'Inexistindo provas da atuação do secretário municipal de saúde na gestão de recursos do SUS, sua responsabilidade por eventuais irregularidades deve ser excluída, a despeito de a direção do SUS lhe ser atribuída, como regra, por força do art. 9º, inciso III, da Lei 8.080/1990 (Acórdão 6780/2017-TCU-Segunda Câmara e 4.988/2018-Primeira Câmara) 
	A presunção de responsabilidade do secretário municipal de saúde em relação à malversação de recursos do SUS (art. 9º, inciso III, c/c art. 32, § 2º, da Lei 8.080/1990) é relativa e deve ser afastada na presença de evidências de que o gestor local de saúde não teve participação efetiva na gestão dos recursos. (Acórdão 5884/2021-TCU-Segunda Câmara, 500/2020-Primeira Câmara) '
	6.	Em todas as deliberações acima mencionadas, o TCU excluiu dos autos a responsabilidade dos secretários municipais de saúde, visto que não participaram da gestão dos recursos atinentes ao SUS.
	7.	Assim, em consonância com a jurisprudência do TCU, este representante do Ministério Público de Contas da União manifesta-se pela exclusão de Nelson Rodrigues Sales dos autos.
	8.	Cabe, ainda, tecer algumas considerações a respeito da alegação da responsável Cecília Teixeira de Sousa acerca do prazo prescricional de cinco anos supostamente aplicável ao caso concreto.
	9.	O STF, ao julgar o mérito do referido Tema 899, tendo como leading case o RE 636.886, no qual se discutia o alcance da regra estabelecida no art. 37, § 5º, da Constituição Federal, relativamente a pretensões executórias fundadas em decisões condenatórias de Tribunal de Contas, fixou a seguinte tese, nos termos do voto do Ministro Alexandre de Moraes, relator do RE: 'É prescritível a pretensão de ressarcimento ao erário fundada em decisão de Tribunal de Contas'.
	10. A partir da leitura do voto proferido pelo Ministro Alexandre de Moraes, este membro do Ministério Público compreende que a decisão do STF não trata diretamente do andamento de TCEs no âmbito da Corte de Contas. Há que se diferenciar o âmbito de atuação do TCU do âmbito de atuação dos órgãos estatais que, após a formação do título executivo extrajudicial, exercerão a pretensão executória em juízo, como a Advocacia-Geral da União (AGU) (responsável pela cobrança de multas e débitos a serem recolhidos aos cofres da União, bem como de autarquias e fundações públicas federais) e os órgãos jurídicos próprios de entidades da Administração indireta que deles dispõem (a exemplo das sociedades de economia mista, empresas públicas e conselhos de classe) .
	11. De todo modo, é possível constatar, à vista dos votos consignados no referido julgamento, que a interpretação conferida pela Corte Suprema à matéria constitucional, quanto à inteligência do art. 37, § 5º, da Constituição Federal, é a da prescritibilidade, como regra, da pretensão de ressarcimento ao erário. Segundo constou do item 2 da ementa do acórdão, somente seriam imprescritíveis 'as ações de ressarcimento ao erário fundadas na prática de ato de improbidade administrativa doloso tipificado na Lei de Improbidade Administrativa - Lei 8.429/1992' (grifo nosso) , conforme tese anteriormente definida na apreciação do Tema 897.
	12. O prazo prescricional quinquenal adotado pelo Ministro Alexandre de Moraes, no julgamento do RE 636.886, por sua vez, guarda relação mais específica com a execução judicial de dívida ativa e decorre da aplicação da legislação federal infraconstitucional ao caso concreto sob análise pelo STF, extrapolando, assim, a matéria constitucional ali apreciada sob a sistemática da repercussão geral, não se revestindo do mesmo alcance ultra partes. Ademais, à vista dos demais votos lançados, observa-se que não há sequer uma opinião jurídica uníssona entre os ministros daquela Corte a respeito do cômputo do prazo de prescrição no âmbito do controle externo.
	13. O processo de contas, de caráter não judicial, não se confunde com a execução judicial que pode ser deflagrada a partir do título executivo extrajudicial caracterizado pela decisão proferida pelo Tribunal de Contas, não podendo lhe ser transpostas, sem qualquer ponderação, as regras de prescrição que se aplicam à segunda.
	14. Nesse sentido, ainda que nos pareça necessária a adequação da jurisprudência do TCU à tese fixada pelo STF no Tema 899, no sentido de incorporar o entendimento da prescritibilidade da pretensão ressarcitória, em revisão do entendimento consagrado na Súmula TCU 282, não se mostra adequada a pronta transposição do prazo prescricional aplicado pelo Ministro Alexandre de Moraes, naquele caso concreto, à execução judicial, para a pretensão condenatória exercida por meio do processo de contas.
	15. Assim, em coerência com o entendimento consolidado da Corte de Contas quanto à incidência do prazo geral de prescrição do art. 205 do Código Civil, de dez anos, às sanções de sua competência, à falta de norma específica, entendemos que o mesmo pode ser estendido, por iguais razões, para a pretensão condenatória de fins ressarcitórios exercida no âmbito do processo de contas.
	16. No caso em exame, considerando que as datas de início da contagem do prazo prescricional se deram a partir de abril do exercício de 2011 e ao longo do exercício de 2012, anos em que ocorreram as irregularidades que deram ensejo aos débitos, e que o ato que ordenou a citação dos responsáveis foi emitido em 8/2/2021 (peça 61) , verifica-se que não decorreram dez anos entre as datas mencionadas. Portanto, com a interrupção do curso do prazo prescricional, conclui-se pela não ocorrência da prescrição da pretensão punitiva em relação às irregularidades que causaram os débitos de responsabilidade do ex-prefeito e da então secretária municipal de administração e finanças, conforme análise da unidade instrutiva constante do parágrafo 9º da instrução à peça 84 (p. 22) .
	17. Assim, diante dos elementos constantes dos autos e das ponderações acima, este representante do Ministério Público de Contas da União manifesta-se parcialmente de acordo com o encaminhamento elaborado pela unidade técnica (peças 84-86) , propondo a exclusão de Nelson Rodrigues Sales da relação processual."
É o Relatório.

Anderson da Silva Ribeiro (OAB-AC 3.151), representando Cecília Teixeira de Sousa.

Procurador Rodrigo Medeiros de Lima.

TOMADA DE CONTAS ESPECIAL. FUNDO NACIONAL DE SAÚDE. NÃO COMPROVAÇÃO DA BOA E REGULAR APLICAÇÃO DOS RECURSOS FEDERAIS TRANSFERIDOS. CITAÇÃO. REVELIA DE DOIS GESTORES. PARCIAL REJEIÇÃO DA DEFESA DE UMA RESPONSÁVEL. EXCLUSÃO DA RESPONSABILIDADE DO ENTÃO SECRETÁRIO DE SAÚDE. CONTAS IRREGULARES DOS DEMAIS RESPONSÁVEIS. DÉBITO. MULTA. COMUNICAÇÃO.

TOMADA DE CONTAS ESPECIAL (TCE)

Secretaria de Controle Externo de Tomada de Contas Especial (Secex-TCE).

Trata-se de tomada de contas especial instaurada pelo Fundo Nacional de Saúde (FNS) em desfavor de Nilson Roberto Areal de Almeida e Nelson Rodrigues Sales, respectivamente, como prefeito de Sena Madureira - AC (gestão: de 30/3/2011 a 31/12/2012) e secretário municipal de Saúde (gestão: de 8/4/2011 a 31/12/2012) , diante da não comprovação da boa e regular aplicação dos recursos federais disponibilizados pelo Sistema Único de Saúde (SUS) por meio da modalidade fundo a fundo sob o valor original de R$ 1.016.558,53 durante os exercícios de 2009 a 2012.
2.	A partir do Relatório Completo do Tomador de Contas Especial n.º 38/2017 (Peça 14) , o tomador de contas assinalou a responsabilidade solidária de Nilson Roberto Areal de Almeida e Nelson Rodrigues Sales pelo dano ao erário sob o valor original de R$ 1.016.558,53 em face da não comprovação da boa e regular aplicação dos aludidos recursos federais do SUS. 
3.	Contudo, no âmbito do TCU, a Secex-TCE promoveu a citação solidária de Nilson Roberto Areal de Almeida e Cecília Teixeira de Sousa, por ter atuado como então diretora financeira municipal e ordenadora de despesas, para apresentarem as suas alegações de defesa ou recolherem o correspondente débito diante da não comprovação da boa e regular aplicação dos aludidos recursos federais, sem prejuízo de promover a audiência de Nelson Rodrigues Sales em face da suposta omissão no zelo pelo devido uso dos aludidos recursos federais.
4.  	Devidamente notificados, Cecília Teixeira de Sousa apresentou as suas alegações de defesa à Peça 72, ao passo que Nilson Roberto Areal de Almeida e Nelson Rodrigues Sales não apresentaram as suas defesas, nem efetuaram, tampouco, o recolhimento do correspondente débito, passando à condição de revéis perante o TCU, nos termos do art. 12, § 3º, da Lei nº 8.443, de 1992.
5.	Em sua defesa, Cecília Teixeira de Sousa apresentou, em síntese, as seguintes alegações: (i) a sua ilegitimidade passiva ocorreria neste processo, já que não teria o cargo de diretor financeiro municipal, nem teria sido inscrita como responsável financeira em qualquer setor de contabilidade, nos termos do § 1º do art. 80 do Decreto-Lei n.º 200, de 1967, e, assim, não poderia ser denominada como ordenadora de despesas, ao passo que a sua assinatura nos cheques serviria como mera formalidade em cumprimento à ordem superior, além de ter sido contratada como simples datilógrafa; (ii) a ocorrência do prazo prescricional de 5 anos em simetria com o Decreto n.º 20.910, de 1932, como apontado pela jurisprudência do STJ e do STF; e (iii) a impossibilidade de reconstituição documental para elucidar as falhas diante do tempo transcorrido e da histórica enchente ocorrida no município.
6.	Por sua vez, após analisar a referida defesa, a unidade técnica assinalou, em suma, os seguintes aspectos: (i) a qualificação responsável teria sido baseada na coleta de informações junto ao site do TJAC, mas, em face da não juntada de cópia da documentação comprobatória, caberia acolher a alegação de defesa, nesse ponto, sobre a titulação do cargo de diretora financeira; (ii) ela estaria habilitada, todavia, a movimentar os recursos na conta específica do ajuste, no período de 26/4/2011 a 4/10/2012, a despeito do real cargo exercido pela responsável, diante da apuração nos documentos aportados neste processo e resumidos no Anexo 2 do parecer da unidade técnica (Peça 58, p. 33) ; (iii) não teria sido apresentada a prova material sobre a supostas coação para assinar os cheques, no período de 26/4/2011 a 4/10/2012, subsistindo, desse modo, os débitos listados na citação da responsável; (iv) os documentos estariam protegidos por plástico, como mostrado nas fotos enviadas pela responsável, e, assim , não subsistiria a impossibilidade, mas a mera dificuldade de acesso aos documentos, não tendo ela solicitado a prorrogação de prazo junto ao TCU para a suplementação das alegações de defesa com o intuito de finalizar a eventual pesquisa documental; e (v) ; a jurisprudência do TCU estaria firmada no sentido da imprescritibilidade das ações de ressarcimento do erário federal em sintonia com a Súmula n.º 282 do TCU diante, especialmente, do dano ao erário pela eventual conduta dolosa em improbidade administrativa.
7.	De todo modo, após a análise final do feito, a unidade técnica propôs a parcial rejeição da aludida defesa em prol da irregularidade das contas de Nilson Roberto Areal de Almeida e Cecília Teixeira de Sousa para condená-los ao pagamento do correspondente débito, aplicando-lhes a subsequente multa prevista no art. 57 da Lei n.º 8.443, de 1992, sem prejuízo da irregularidade das contas de Nelson Rodrigues Sales, com a aplicação da multa prevista no art. 58, I e II, dessa lei.
8.	Por seu turno, o Parquet especial divergiu parcialmente da aludida proposta da unidade técnica, sugerindo, para tanto, a exclusão de Nelson Rodrigues Sales na presente relação processual em face da ausência de evidências no sentido de ele ter gerido os aludidos recursos federais no SUS.
9.	O TCU pode incorporar o parecer da unidade técnica a estas razões de decidir, sem prejuízo de, adicionalmente, acolher a sugestão do MPTCU no sentido de promover a exclusão de Nelson Rodrigues Sales na presente relação processual diante dos elementos de convicção até aqui obtidos neste processo.
10.	Bem se vê, como apontado no parecer do Parquet especial, que os documentos encaminhados pela Caixa demonstrariam que apenas Nilson Roberto Areal de Almeida e Cecília Teixeira de Sousa atuaram como ordenadores de despesas, ao passo que, apesar de ter ocupado o cargo de secretário municipal de Saúde, Nelson Rodrigues Sales não teria exercido a gestão dos aludidos recursos no SUS, e, assim, TCU pode promover a suscitada exclusão de Nelson Rodrigues Sales na presente relação processual.
11. 	Ao discorrer, contudo, sobre a defesa de Cecília Teixeira de Sousa, a unidade técnica demonstrou claramente que ela não teria elidido as irregularidades, até porque não mereceriam ser acolhidas as justificativas tendentes a desvincular a aludida responsável da gestão dos recursos federais, já que a nomenclatura do cargo eventualmente exercido pela responsável no aludido município seria irrelevante para caracterizar a sua responsabilidade neste feito, pois a sua efetiva atuação na gestão dos aludidos recursos teria restado comprovada por meio da documentação enviada pela Caixa ao TCU. 
12.	Bem se sabe, nesse sentido, que, em sintonia, entre outros, com os Acórdãos 1.194/2009 e 3.991/2015, da 1ª Câmara, os Acórdãos 27/2004, 6.235/2013 e 3.223/2017, da 2ª Câmara, e os Acórdãos 11/1997 e 997/2015, do Plenário, a jurisprudência do TCU estaria firmada no sentido da pessoal responsabilidade do gestor pela comprovação da boa e regular aplicação dos recursos federais recebidos mediante convênio ou instrumentos congêneres, submetendo todo aquele que administra os recursos públicos ao dever de demonstrar o correto emprego dos valores federais, nos termos do art. 70, parágrafo único, da Constituição de 1988 e do art. 93 do Decreto-Lei n.º 200, de 1967.
13.	Por esse ângulo, diante da ausência de elementos capazes de demonstrar a boa e regular aplicação dos recursos federais, para além da ausência de evidenciação do nexo causal entre os recursos federais aportados e os supostos dispêndios incorridos no SUS, restou configurada a ofensa não só às regras legais, mas também aos princípios basilares da administração pública, já que, ao final e ao cabo, os gestores deixaram de prestar a devida satisfação à sociedade sobre o efetivo emprego dos recursos públicos postos à sua disposição, e, assim, restaria confirmada a presunção legal de dano ao erário em face do eventual desvio ou desperdício dos respectivos recursos federais, restando por aí adequada a proposta da unidade técnica para a condenação de Nilson Roberto Areal de Almeida e Cecília Teixeira de Sousa em débito e em multa.
14.	Não subsistiria, enfim, a eventual prescrição da pretensão punitiva do TCU, já que, nos termos do Acórdão 1441/2016-TCU-Plenário, não teria ocorrido o transcurso superior a dez anos entre a ordem para a citação no âmbito do TCU, em 8/2/2021 (Peça 61) , e perpetração das aludidas irregularidades ao longo dos exercícios de 2011 e 2012.
15.	Eis que, por meio do aludido Acórdão 1.441/2016 proferido na Sessão Extraordinária de 8/6/2016, o Plenário do TCU firmou o seu entendimento no sentido de que a prescrição da pretensão punitiva deve seguir a regra geral do prazo decenal, contado a partir do fato, em linha com o art. 205 do Código Civil brasileiro, interrompendo a contagem do aludido prazo com a ordem de citação, nos termos do art. 240, caput, da Lei n.º 13.105 (Código Processual Civil) , de 2015.
16.	Sem prejuízo, no entanto, do respeito a esse entendimento do Tribunal, deve ser reiterada a minha ressalva já registrada em vários outros julgados do TCU no sentido de que, na ausência de lei específica, o TCU não deveria aplicar qualquer prazo prescricional sobre a referida pretensão punitiva ou, então, na pior das hipóteses, o Tribunal deveria aplicar a regra prescricional fixada pela Lei n.º 9.873/1999, não só porque ela trataria diretamente de prescrição no âmbito do direito administrativo sancionador, mas também porque, entre outras medidas, a aludida lei mandaria aplicar o prazo prescricional penal, quando a infração administrativa também configure crime, além de determinar expressamente que, diante de ilícito continuado ou permanente, a contagem do prazo deve iniciar a partir da cessação do aludido ilícito.
17.	A despeito, então, de registrar essa minha posição pessoal, o TCU deve promover a pronta aplicação da multa legal em desfavor dos aludidos responsáveis a partir do entendimento fixado pelo aludido Acórdão 1441/2016-TCU-Plenário, até porque também não subsistiria a eventual prescrição da pretensão punitiva do TCU a partir da aplicação da referida Lei n.º 9.873, de 1999, ante a incidência das diversas causas interruptivas. 
18.	Não subsistiria, de todo modo, a eventual necessidade de promover o retorno do presente processo para buscar a citação de outros eventuais responsáveis, estando esse entendimento, aliás, em plena sintonia com a jurisprudência fixada pelo TCU a partir, por exemplo, dos Acórdãos 4.002/2020 e 5.297/2013, da 2ª Câmara, e dos Acórdãos 1.170/2017 e 1.223/2015, do Plenário, já que a ausência dessa nova citação não resultaria em prejuízo à defesa dos atuais responsáveis, não só porque o presente processo já estaria em plenas condições de efetivo julgamento pelo TCU, mas também porque a solidariedade passiva seria legalmente erigida em favor do ente estatal credor, e não das eventuais pessoas privadas devedoras, podendo, se for o caso, os atuais condenados ajuizarem a superveniente ação regressiva em desfavor de outros eventuais responsáveis supostamente coobrigados.
19.	Contudo, como a malsinada irregularidade configuraria a eventual conduta dolosa no sentido de efetivamente facilitar, permitir ou concorrer para que pessoa física ou jurídica privada incorpore ou utilize, de forma indevida, rendas, verbas ou valores integrantes do acervo patrimonial da administração pública, sem a observância das formalidades legais ou regulamentares aplicáveis, resultando no eventual ilícito doloso de improbidade administrativa causador do aludido prejuízo ao erário, nos termos, por exemplo, do art. 10, I e II, da Lei n.º 8.429, de 1992, com a alteração promovida pela Lei n.º 14.230, de 2021, a eventual prescrição da ação de ressarcimento ao erário também não subsistiria, estando esse entendimento em plena consonância com a jurisprudência fixada pelo STF no bojo do RE 852.475-SP, com o trânsito em julgado a partir de 6/12/2019, diante da Tese de Repercussão Geral n.º 897 no sentido de que "São imprescritíveis as ações de ressarcimento ao erário fundadas na prática de ato doloso tipificado na Lei de Improbidade Administrativa".
20.	O TCU deve julgar irregulares, portanto, as contas de Nilson Roberto Areal de Almeida e Cecília Teixeira de Sousa para condená-los ao pagamento do correspondente débito, aplicando-lhes a multa prevista no art. 57 da Lei n.º 8.443, de 1992, sem prejuízo de promover a exclusão de Nelson Rodrigues Sales na presente relação processual diante dos elementos de convicção até aqui obtidos neste processo.
Ante o exposto, pugno pela prolação do Acórdão ora submetido a este Colegiado.
TCU, Sala das Sessões, em 10 de maio de 2022.
Ministro-Substituto ANDRÉ LUÍS DE CARVALHO 
Relator